ACORDAO-COMPLETO-2427815

ACÓRDÃO 2916/2020 ATA 41/2020 - PLENÁRIO

VISTOS, relatados e discutidos estes autos que cuidam de tomada de contas especial instaurada por determinação do Acórdão 6763/2016-TCU-Primeira Câmara (Relator: Ministro José Mucio Monteiro) , em desfavor dos responsáveis elencados no item 3.2 do presente Acórdão, ligados à Diretoria Executiva, ao Conselho de Administração e ao Conselho Fiscal da Companhia de Geração Térmica de Energia Elétrica (CGTEE) , em razão de aquisição de energia elétrica para revenda, que acarretou supostos prejuízos nos exercícios de 2012 e de 2013.
ACORDAM os Ministros do Tribunal de Contas da União, reunidos em Sessão Plenária, com fulcro com fulcro no art. 1, inciso I; art. 16, inciso I; art. 17, todos da Lei 8.443/92 c/c o art. 201, §2º e art. 250, §1º, todos do Regimento Interno do TCU, e diante das razões expostas pelo Relator, em:
9.1. acatar as alegações de defesa e as razões de justificativas apresentadas pelos Srs.Valter Luiz Cardeal de Souza (CPF: 140.678.380.34) , Ricardo Spanier Homrich (CPF: 291.899.260.72) , Mauro Henrique Moreira Sousa (CPF: 237.341.833.91) , Paulo André Argenta (CPF: 461.827.300.30) , Cezaraugusto Gomes Scalcon (CPF: 342.051.100.06) , Nilton Passos Mendes (CPF: 393.728.710.87) , Cristian William de Sousa Cunha (CPF: 634.939.771.15) , Sidney do Lago Júnior (CPF: 145.393.819.20) , Joaquim Antonio de Carvalho Brito (CPF: 111.238.264.04) , Ronaldo Schuck (CPF: 172.125.450.15) , Guilherme Pereira Baggio (CPF: 747.659.570.04) , Ivanir José Bortot (CPF: 183.227.430.68) , Rosângela da Silva (CPF: 610.222.419.15) , Renato Soares Sacramento (CPF: 186.131.796.49) , Janete Duarte Mol (CPF: 706.380.636.04) , Claudia Rebello Massa (CPF: 539.694.211.87) , Celina Maria de Macedo Brinckmann (CPF: 221.878.040.20) , Bruno Fabrício Ferreira da Rocha (CPF: 793.470.021.00) , Ildo Wilson Grudtner (CPF: 375.801.169.87) , André Luiz Barreto de Paiva Filho (CPF: 563.915.520.53) , Carlos Eduardo de Campos Vieira (CPF: 365.097.950.00) , Sereno Chaise - Falecido (CPF: 055.142.230.00) , Luiz Henrique de Freitas Schnor (CPF: 303.633.570.68) , Clovis Ilgenfritz da Silva (CPF: 002.495.480.20) , Sandro Figueiredo de Oliveira (CPF: 596.892.930.87) , Eduardo Antonio Peters (CPF: 406.611.130.00) , e Carlos Marcelo Cecin (CPF: 289.796.050.72) para as seguintes condutas:
9.1.1. aquisição de energia para revenda com prejuízo, com as finalidades de recompor 'insuficiência de lastro' e de atender obrigações contratuais (Diretores da CGTEE) ;
9.1.2. acompanhamento ineficiente e negligente da execução patrimonial, financeira e orçamentária da Empresa; fiscalização ineficiente e negligente dos atos dos administradores; e omissão no uso de recursos legais e estatutários para o enfrentamento dos problemas da Companhia: denúncia aos órgãos da administração, requisição de perito e convocação de Assembleia Geral Extraordinária (Conselheiros Fiscais) ;
9.1.3. fiscalização e monitoramento ineficiente e negligente da gestão da Empresa; avaliação negligente do desempenho dos membros da Diretoria Executiva; e omissão no uso de recursos estatutários para o enfrentamento dos problemas da Companhia: eleição e destituição de diretores, convocação de Assembleia Geral (Conselheiros de Administração) ;
9.1.4. ineficiência e negligência na administração da Empresa; ineficiência no alcance dos fins da Companhia; descumprimento da missão estratégica da Organização; descumprimento dos contratos de metas de que é signatária; monitoramento e avaliação deficientes de indicadores de desempenho da Empresa; descumprimento de contratos de fornecimento de energia de que é signatária; e ineficiência e negligência no suprimento de materiais e serviços da Usina, comprometendo sua disponibilidade (Diretores da CGTEE) ;
9.2. julgar regulares as contas dos responsáveis Andre Luiz Barreto de Paiva Filho (563.915.520.53) ; Bruno Fabrício Ferreira da Rocha (793.470.021.00) ; Carlos Eduardo de Campos Vieira (365.097.950.00) ; Carlos Marcelo Cecin (289.796.050.72) ; Celina Maria de Macedo Brinckmann (221.878.040.20) ; Cezaraugusto Gomes Scalcon (342.051.100.06) ; Clovis Ilgenfritz da Silva (002.495.480.20) ; Cláudia Rebello Massa (539.694.211.87) ; Cristian William de Sousa Cunha (634.939.771.15) ; Eduardo Antonio Peters (406.611.130.00) ; Guilherme Pereira Baggio (747.659.570.04) ; Ildo Wilson Grüdtner (375.801.169.87) ; Ivanir José Bortot (183.227.430.68) ; Janete Duarte (706.380.636.04) ; Joaquim Antônio de Carvalho Brito (111.238.264.04) ; Luiz Henrique de Freitas Schnor (303.633.570.68) ; Mauro Henrique Moreira Sousa (237.341.833.91) ; Nilton Passos Mendes (393.728.710.87) ; Paulo André Argenta (461.827.300.30) ; Renato Soares Sacramento (186.131.796.49) ; Ricardo Spanier Homrich (291.899.260.72) ; Ronaldo Schuck (172.125.450.15) ; Rosângela da Silva (610.222.419.15) ; Sandro Figueiredo de Oliveira (596.892.930.87) ; Sereno Chaise (055.142.230.00) ; Sidney do Lago Junior (145.393.819.20) ; Valter Luiz Cardeal de Souza (140.678.380.34) , dando-lhes quitação plena;
9.3. com fulcro no art. 43 da Resolução TCU 259/ 2014, ordenar à SeinfraElétrica que autue processo apartado de tomada de contas especial, com cópia dos documentos pertinentes, com o intuito de verificar eventual débito no pagamento de participação nos lucros e resultados (PLR) a membros da Diretoria Executiva da CGTEE, e identificar os responsáveis;
 9.4. enviar cópia do presente Acórdão para os destinatários a seguir elencados, informando que a presente deliberação, acompanhada do Relatório e do Voto que a fundamenta, está disponível para a consulta no endereço www.tcu.gov.br/acordaos, além de esclarecer que, caso requerido, o TCU poderá fornecer sem custos as correspondentes cópias, de forma impressa:
9.4.1. Agência Nacional de Energia Elétrica (Aneel) ; 
9.4.2. Câmara de Comercialização de Energia Elétrica (CCEE) ; 
9.4.3. Companhia de Geração e Transmissão de Energia Elétrica (CGTEE) ;
9.4.4. aos responsáveis Srs.Valter Luiz Cardeal de Souza (CPF: 140.678.380.34) , Ricardo Spanier Homrich (CPF: 291.899.260.72) , Mauro Henrique Moreira Sousa (CPF: 237.341.833.91) , Paulo André Argenta (CPF: 461.827.300.30) , Cezaraugusto Gomes Scalcon (CPF: 342.051.100.06) , Nilton Passos Mendes (CPF: 393.728.710.87) , Cristian William de Sousa Cunha (CPF: 634.939.771.15) , Sidney do Lago Júnior (CPF: 145.393.819.20) , Joaquim Antonio de Carvalho Brito (CPF: 111.238.264.04) , Ronaldo Schuck (CPF: 172.125.450.15) , Guilherme Pereira Baggio (CPF: 747.659.570.04) , Ivanir José Bortot (CPF: 183.227.430.68) , Rosângela da Silva (CPF: 610.222.419.15) , Renato Soares Sacramento (CPF: 186.131.796.49) , Janete Duarte Mol (CPF: 706.380.636.04) , Claudia Rebello Massa (CPF: 539.694.211.87) , Celina Maria de Macedo Brinckmann (CPF: 221.878.040.20) , Bruno Fabrício Ferreira da Rocha (CPF: 793.470.021.00) , Ildo Wilson Grudtner (CPF: 375.801.169.87) , André Luiz Barreto de Paiva Filho (CPF: 563.915.520.53) , Carlos Eduardo de Campos Vieira (CPF: 365.097.950.00) , Sereno Chaise - Falecido (CPF: 055.142.230.00) , Luiz Henrique de Freitas Schnor (CPF: 303.633.570.68) , Clovis Ilgenfritz da Silva (CPF: 002.495.480.20) , Sandro Figueiredo de Oliveira (CPF: 596.892.930.87) , Eduardo Antonio Peters (CPF: 406.611.130.00) , e Carlos Marcelo Cecin (CPF: 289.796.050.72) ;
9.5. com fulcro no art. 36 Resolução TCU 259/ 2014, apensar definitivamente o presente processo à TCE apartada que vier a ser criada.

Tomada de contas especial relativa a possíveis irregularidades referentes à aquisição de energia para revenda com prejuízo e ao pagamento indevido de participação nos lucros e resultados da Companhia de Geração Térmica de Energia Elétrica (CGTEE).

Agência Nacional de Energia Elétrica; Câmara de Comercialização de Energia Elétrica; Companhia de Geração e Transmissão de Energia Elétrica do Sul do Brasil.

3. Interessados/Responsáveis:
3.1. Interessado: Secretaria de Controle Externo do TCU no Rio Grande do Sul 
3.2. Responsáveis: Andre Luiz Barreto de Paiva Filho (XXX.915.520-XX); Bruno Fabrício Ferreira da Rocha (XXX.470.021-XX); Carlos Eduardo de Campos Vieira (XXX.097.950-XX); Carlos Marcelo Cecin (XXX.796.050-XX); Celina Maria de Macedo Brinckmann (XXX.878.040-XX); Cezaraugusto Gomes Scalcon (XXX.051.100-XX); Clovis Ilgenfritz da Silva (XXX.495.480-XX); Cláudia Rebello Massa (XXX.694.211-XX); Cristian William de Sousa Cunha (XXX.939.771-XX); Eduardo Antonio Peters (XXX.611.130-XX); Guilherme Pereira Baggio (XXX.659.570-XX); Ildo Wilson Grüdtner (XXX.801.169-XX); Ivanir José Bortot (XXX.227.430-XX); Janete Duarte (XXX.380.636-XX); Joaquim Antônio de Carvalho Brito (XXX.238.264-XX); Luiz Henrique de Freitas Schnor (XXX.633.570-XX); Mauro Henrique Moreira Sousa (XXX.341.833-XX); Nilton Passos Mendes (XXX.728.710-XX); Paulo André Argenta (XXX.827.300-XX); Renato Soares Sacramento (XXX.131.796-XX); Ricardo Spanier Homrich (XXX.899.260-XX); Ronaldo Schuck (XXX.125.450-XX); Rosângela da Silva (XXX.222.419-XX); Sandro Figueiredo de Oliveira (XXX.892.930-XX); Sereno Chaise (XXX.142.230-XX); Sidney do Lago Junior (XXX.393.819-XX); Valter Luiz Cardeal de Souza (XXX.678.380-XX).

13.1. Ministros presentes: Ana Arraes (na Presidência), Walton Alencar Rodrigues, Benjamin Zymler, Augusto Nardes, Aroldo Cedraz e Raimundo Carreiro (Relator).
13.2. Ministros-Substitutos presentes: Augusto Sherman Cavalcanti, Marcos Bemquerer Costa e André Luís de Carvalho.

RAIMUNDO CARREIRO

Transcrevo a seguir, nos termos do art. 1º, § 3º, inciso I, da Lei nº 8.443/92, a instrução lavrada no âmbito da Secretaria de Fiscalização de Infraestrutura de Energia Elétrica (peça 376) , cujas conclusões contaram com a anuência do corpo diretivo daquela unidade técnica (peças 377 e 378) , bem como do MP/TCU, representado pelo Procurador Rodrigo Medeiros de Lima (peça 387) .
"INTRODUÇÃO
Cuidam os autos de tomada de contas especial instaurada por determinação do Acórdão 6763/2016-TCU-Primeira Câmara (Rel. Min. José Mucio) , em desfavor de 28 responsáveis ligados à Diretoria Executiva, ao Conselho de Administração e ao Conselho Fiscal da Companhia de Geração Térmica de Energia Elétrica (CGTEE) , em razão de aquisição de energia elétrica para revenda com prejuízo de R$ 17.871.518,40 no exercício de 2012 e com prejuízo de R$ 25.072.394,16 no exercício de 2013, com as finalidades de recompor "insuficiência de lastro" e de atender obrigações contratuais, bem como em virtude do pagamento da participação nos lucros e resultados (PLR) aos membros da diretoria executiva nos exercícios de 2007 (no valor de R$ 79.264,84) , de 2008 (no valor de R$ 65.481,35) , de 2009, (no valor de R$ 51.008,01) , de 2010 (no valor de R$ 62.147,76) , de 2011 (no valor de R$ 84.577,52) , de 2012 (no valor de R$ 95.691,17) e de 2013 (no valor de R$ 85.568,70) - peças 1 a 6.
HISTÓRICO 
A presente TCE originou-se de representação da Secex-RS com a finalidade de apurar possíveis irregularidades na CGTEE, referentes à disponibilidade de geração de energia e à compra de energia para revenda (TC Processo 017.377/2015-3) .
Conforme consta da instrução de peça 2, p. 3, no decorrer da análise das contas da CGTEE, referentes aos exercícios de 2011, 2012 e 2013, a antiga Secex-RS verificou que, desde 2003, a disponibilidade de geração de energia da Unidade Jurisdicionada (UJ) encontrava-se aquém das obrigações de fornecimento da Companhia.
Em consequência, a CGTEE vinha se sujeitando a liquidações no mercado de curto prazo, ressarcimentos, penalidades e aquisição de energia de terceiros para revenda. Essas ocorrências culminaram com a apuração de prejuízos recordes nos anos de 2012, 2013 e 2014, de R$ 418 milhões, de R$ 472 milhões e de R$ 480 milhões, respectivamente (peça 2, p. 3) .
Esses prejuízos levaram à constituição de passivos a descoberto (patrimônio líquido negativo) nos anos de 2013 e 2014, de R$ 97 milhões e de R$ 553 milhões, respectivamente. Tal situação era passível de caracterização de descumprimento da missão e dos objetivos estratégicos da unidade jurisdicionada (UJ) - peça 2, p. 3.
Em face dessas verificações, a antiga Secex-RS autuou representação visando apurar, ao longo dos vários exercícios, as possíveis irregularidades que tenham concorrido para esse resultado.
No âmbito da referida representação, foi realizada inspeção na CGTEE (peças 22, 25 e 31 do TC Processo 017.377/2015-3) . Os trabalhos de campo realizaram-se entre os dias 25/8/2015 e 4/9/2015 e estão resumidos em documento juntado ao processo (peça 63 do TC Processo 017.377/2015-3) .
Na ocasião da inspeção, apurou-se que a indisponibilidade de geração de energia poderia ser consequência de gestão ineficiente da Administração no que se refere à Usina localizada em Candiota - RS (Fases A, B e C) . Os achados registrados na instrução foram os seguintes (peça 2, p. 22-24) :
56. Elevadores (peça 63, p. 3-5) : a Usina é constituída de instalações de grande altura. Para mantê-la operando, as equipes de manutenção e operação necessitam percorrer as instalações diuturnamente. Os muitos andares são vencidos por meio quatro elevadores para transporte de pessoal e carga. Verificou-se todos os elevadores estavam inoperantes, o que obriga o pessoal de operação e manutenção a usar escadas, inclusive para transportar suprimentos e equipamentos de difícil movimentação, o que compromete o serviço e a segurança de pessoas e da própria Usina. No mesmo período a Equipe de Inspeção esteve na sede da CGTEE, em Porto Alegre - RS, onde constatou que todos os quatro elevadores operavam normalmente.
57. Compressores de Transporte de Cinza Leve (peça 63, p. 5-6) : esses equipamentos são utilizados para o transporte (em tubulações até o descarte final) da "cinza leve", que é um dos resíduos originados da combustão do carvão mineral, correspondendo a aproximadamente 80% do total. A planta instalada compõe-se de seis unidades: cinco em funcionamento e uma em reserva para permitir a manutenção. Na eventualidade de falha desses equipamentos, a capacidade de movimentação de cinza diminui, do que resulta contingenciamento da Usina - ou seja redução de sua disponibilidade - com a correspondente diminuição da produção de energia. A falha do conjunto de equipamentos provocaria a paralização das operações. Durante a inspeção a Equipe verificou que cinco compressores operavam com alguma restrição, em virtude da falta de suprimento de óleo adequado, o que ocasiona superaquecimento das máquinas; o sexto compressor estava inoperante e já em estado avançado de "canibalização": expressão utilizada no "chão-de-fábrica" para caracterizar o desmanche de equipamento com a finalidade de obtenção de peças para utilização em equipamentos similares. No mesmo período a Equipe de Inspeção esteve na sede da CGTEE, em Porto Alegre - RS, onde constatou que equipamentos que usam compressores de qualquer natureza operavam normalmente.
58. Condicionamento de Ar (peça 63, p. 6-7) : a Usina conta com vários sistemas de controle. É de conhecimento geral que equipamentos eletrônicos (salvo os específicamente desenhados para condições agressivas, como os de especificação militar ou aeroespacial, por exemplo) necessitam de temperatura adequada para operar e isso se obtém por meio de condicionamento de ar no ambiente em que aqueles equipamentos são instalados. Durante a inspeção verificou-se que na Sala de Painéis de Alimentação de Equipamentos 6KV (Fase C) o condicionamento de ar estava inoperante, funcionando apenas em ventilação. Outros sistemas de condicionamento de ar, em diferentes ambientes da Usina, também estavam indisponíveis. Como agravante, a Equipe foi informada de que parcela dos defeitos refere-se exclusivamente à falta de gás para os aparelhos, sendo que o quadro de profissionais da Usina conta com turma de manutenção especializada nesse tipo de equipamento que poderia realizar o trabalho se dispusesse do gás. No mesmo período a Equipe de Inspeção esteve na sede, em Porto Alegre - RS, onde constatou que equipamentos de condicionamento de ar operavam normalmente.
59. Contactores a Vácuo 7,2KV (peça 63, p. 7) : a Equipe apurou que desde 2014 há um processo (CGTEE/UPME/1158/2014-IL15400003) para adquirir serviço de manutenção para três contactores, um dos quais localizados na Sala de Painéis de Alimentação e Equipamentos (Fase C) . Não foi possível apurar se o defeito originou-se de superaquecimento ou de outras causas. A falha nesses componentes pode comprometer a disponibilidade da Fase C.
60. Elementos Filtrantes de Óleo do Sistema Eletro-Hidráulico (peça 63, p. 7-8) : trata-se do sistema de comando das válvulas de admissão de vapor da turbina (UG5) , que é crítico para a Fase C. Parte do sistema de condicionamento e regeneração do óleo está sem filtros. A consequência é a degradação e contaminação do fluido hidráulico, comprometendo a operação. Foi relatado à Equipe que, apenas em 2015, ocorreram três paradas da Fase C (UG5) em decorrência desse problema. Para alguns componentes o fornecedor é chinês, para outros há fornecedor no Brasil.
 (...) 
62. Elementos Filtrantes do Sistema de Lubrificação da Turbina (peça 63, p. 8) : o sistema de lubrificação é crítico: a turbina não pode operar sem a lubrificação adequada. O envelhecimento e/ou saturação dos elementos filtrantes provocam a degradação do óleo lubrificante e a sua contaminação por partículas que podem danificar componentes essenciais do equipamento como eixo e mancais. O fabricante é único: Pall Corporation. Durante a inspeção a Equipe foi informada de não havia em estoque filtros de reposição.
63. Fluido Hidráulico Fyrquel (peça 63, p. 8-9) : os sistemas eletro-hidráulico de atuação de válvulas de admissão de vapor, das turbinas das Fases B e C, utilizam fluido hidráulico específico, de fornecedor único. A Equipe foi informada de que já houve falta do produto, oportunidade em que o serviço de manutenção obrigou-se a usar procedimentos improvisados na tentativa de recuperar o óleo, o que não evitou a parada da Fase B. Quando das inspeções o estoque estava normalizado.
64. Chaparia (peça 63, p. 9-10) : embora sem poder verificar a evidência in loco, a Equipe foi informada de que a insuficiência de suprimento de um componente simples e abundante no mercado - chapa de aço - obrigou que a manutenção de caldeira fosse realizada com sucatas de equipamentos desativados.
65. Processo de "Jigagem" do Carvão (peça 63, p. 11-12) : esse é um processo de beneficiamento do carvão, a ser realizado antes do seu aproveitamento na Usina, com os objetivos de reduzir o teor (percentagem) de cinzas e aumentar o poder calorífico do combustível, comumente medido em calorias por quilograma (cal/Kg) . Esse processo vem sendo estudado há bastante tempo pela UJ, pelo menos desde 2005 (peça 36, p. 107) e, após extensa negociação, envolvendo a Companhia Rio Grandense de Mineração (CRM) , supridora do carvão, e fornecedores foi instalada uma planta-piloto de "jigagem" próxima à mina, na propriedade da CRM.
 (...) 
67. Durante o trabalho de campo a Equipe inspecionou a referida planta. Na oportunidade ela estava paralisada e foi acionada para demonstração de funcionamento. Notou-se que, em contrariedade às necessidades urgentes por mais disponibilidade da Usina, no que a "jigagem" poderá representar grande benefício, esse processo não parece receber a devida priorização da Administração. Após dez anos de estudos e negociações, estando a planta-piloto disponível, carece de eficácia a ação dos Gestores para aproveitá-la e testá-la, como a emergência da situação aconselha.
68. Deficiência no Suprimento (peça 63, p. 10 e 12) : durante a inspeção, como base no exposto nos parágrafos anteriores e na observação geral da planta, reuniu-se indícios de que o suprimento de materiais e serviços é ineficiente e burocratizado, expondo a Usina a riscos desnecessários e/ou a paradas forçadas dos equipamentos, o que compromete a disponibilidade de geração de energia.
 (...) 
70. Presença de Dirigentes na Usina (peça 63, p. 12) : Não se conseguiu apurar a frequência com que os Administradores da Empresa comparecem à Usina, mas a precariedade geral dessa é compatível com presença insuficiente, pois os achados são de fácil identificação, ao alcance de um gestor mediano, que não teria dificuldade de compreender a situação urgente e determinar as providências necessárias.
Na representação, a então Secex-RS constatou que a causa imediata da progressiva deterioração do desempenho da unidade jurisdicionada tem sido a insuficiência na produção própria de energia, ou seja, insuficiente disponibilidade de sua planta geradora, que não é capaz de produzir a quantidade estabelecida nos contratos de fornecimento de que a CGTEE é signatária, sujeitando-a a quatro consequências (peça 2, p. 9) :
liquidação desfavorável no mercado de curto prazo (Fases A e B) ;
ressarcimentos contratuais (Fase C) ;
penalidades contratuais (Fase C) ; e
obrigação de adquirir energia para revenda (Fase C) .
Em relação à PLR, consignou-se na instrução da representação que a participação nos resultados das empresas do Grupo Eletrobras é regulada por um "Termo de Pactuação do Plano de Metas Coletivo" ajustado anualmente entre o Controlador e as subsidiárias. Segundo a instrução da unidade técnica uma subsidiária deficitária, eventualmente e sob certas circunstâncias, pode distribuir participação nos lucros e resultados (PLR) aos seus empregados, caso o Grupo, como um todo, tenha sido superavitário no exercício. Entretanto, a PLR de membros da Diretoria Executiva não é amparada por pactuação de mesma natureza e depende apenas de decisão da Assembleia-Geral, que sistematicamente delega tal decisão ao Conselho de Administração (peça 2, p. 24) .
Ao apreciar a representação, o Tribunal, por meio do Acórdão 6763/2016-TCU-Primeira Câmara (rel. min. José Mucio) , deliberou por considerá-la procedente e converter o processo em tomada de contas especial para determinar a citação e a audiência dos responsáveis (peça 70 do TC Processo 017.377/2015-3) .
Após a prolação do citado acórdão, com a finalidade de melhorar a eficiência e organização do trabalho e considerando que as irregularidades descritas na representação são bastante distintas, bem como envolvem um número significativo de responsáveis, e, consequentemente, de comunicações processuais, a antiga Secex-RS propôs a constituição de vários processos apartados (três representações para apurar possíveis irregularidades cometidas pelo Diretores Executivos, Conselheiros de Administração e Conselheiros Fiscais; e duas tomadas de contas especiais, uma para apurar o dano na compra de energia para a revenda e outra pelo pagamento da PLR) - peça 141 do TC Processo 017.377/2015-3.
Destacou aquela unidade técnica que vários responsáveis por irregularidades distintas, reunidos em único processo, elevaria a complexidade e o tempo de tramitação, sem contar a grande quantidade de respostas a serem analisadas em um único TC e os prováveis recursos interpostos após eventual decisão condenatória por parte deste TCU. A unidade técnica também propôs a inclusão na proposta de citação dos membros da Diretoria Executiva da CGTEE, beneficiários dos pagamentos a título de PLR (peça 141 do TC Processo 017.377/2015-3) .
O relator, no entanto, ponderou que a análise preliminar das respectivas alegações de defesa e razões de justificativa poderá, eventualmente, confirmar o requisito necessário para a promoção de apartados, nos termos do art. 43 da Resolução - TCU 259/2014, quais sejam, matéria cuja apuração e apreciação não guarde relação de dependência com os assuntos tratados no processo, quando, então, caberia à então Secex-RS propor a medida processual pertinente. Assim, o relator negou a constituição de apartado, concordou com a inclusão na proposta de citação dos membros da Diretoria Executiva da CGTEE, beneficiários dos pagamentos a título de PLR, e determinou a inclusão da oitiva da CGTEE, bem como a citação e audiência dos responsáveis já aprovadas pelo Tribunal e ainda pendentes de cumprimento (peça 144 do TC Processo 017.377/2015-3) .
EXAME TÉCNICO
Das Comunicações Processuais
Em cumprimento ao Acórdão 6763/2016-TCU-Primeira Câmara (rel. min. José Mucio) , a então denominada Secex-RS expediu pronunciamento detalhando as oitiva, audiências e citações dos responsáveis arrolados abaixo, incluindo os membros da diretoria executiva beneficiários do recebimento da PLR, bem como as condutas e diversas irregularidades supostamente praticadas (peças 84 e 85) .
Tabela 1 - Lista de responsáveis assinalados no presente processo
	N
	Responsável
	CPF
	Cargo
	Admissão
	Exoneração

	1
	Valter Luiz Cardeal de Souza
	140.678.380.34
	Conselheiro de Administração
	24/1/2003
	 (-) 

	2
	Sereno Chaise
	055.142.230.00
	Conselheiro de Administração
	24/4/2006
	 (-) 

	3
	Ricardo Spanier Homrich
	291.899.260.72
	Conselheiro de Administração
	24/4/2006
	 (-) 

	4
	Mauro Henrique Moreira Sousa
	237.341.833.91
	Conselheiro de Administração
	1º/11/2008
	 (-) 

	5
	Paulo André Argenta
	461.827.300.30
	Conselheiro de Administração
	29/9/2012
	 (-) 

	6
	Cezaraugusto Gomes Scalcon
	342.051.100.06
	Conselheiro de Administração
	9/5/2014
	28/4/2015

	7
	Nilton Passos Mendes
	393.728.710.87
	Conselheiro de Administração
	15/5/2012
	8/5/2014

	8
	Cristian William de Sousa Cunha
	634.939.771.15
	Conselheiro de Administração
	1º/5/2008
	29/9/2012

	9
	Sidney do Lago Junior
	145.393.819.20
	Conselheiro de Administração
	10/5/2010
	17/5/2012

	10
	Joaquim Antonio de Carvalho Brito
	111.238.264.04
	Conselheiro de Administração
	7/11/2008
	31/12/2009

	11
	Ronaldo Schuck
	172.125.450.15
	Conselheiro de Administração
	24/1/2003
	6/11/2008

	12
	Guilherme Pereira Baggio
	747.659.570.04
	Conselheiro de Administração
	18/6/2004
	6/11/2008

	13
	Ivanir José Bortot
	183.227.430.68
	Conselheiro de Administração
	5/7/2005
	13/10/2007

	14
	Rosangela da Silva
	610.222.419.15
	Conselheiro Fiscal
	13/6/2011
	 (-) 

	15
	Renato Soares Sacramento
	186.131.796.49
	Conselheiro Fiscal
	17/5/2012
	 (-) 

	16
	Janete Duarte
	706.380.636.04
	Conselheiro Fiscal
	29/4/2013
	 (-) 

	17
	Claudia Rebello Massa
	539.694.211.87
	Conselheiro Fiscal
	17/5/2012
	29/4/2013

	18
	Celina Maria de Macedo Brinckmann
	221.878.040.20
	Conselheiro Fiscal
	1º/5/2002
	17/5/2012

	19
	Bruno Fabrício Ferreira da Rocha
	793.470.021.00
	Conselheiro Fiscal
	1º/5/2010
	17/5/2012

	20
	Ildo Wilson Grudtner
	375.801.169.87
	Conselheiro Fiscal
	28/4/2008
	13/6/2011

	21
	André Luiz Barreto de Paiva Filho
	563.915.520.53
	Conselheiro Fiscal
	28/5/2007
	23/4/2010

	22
	Carlos Eduardo Campos Vieira
	365.097.950.00
	Conselheiro Fiscal
	25/4/2005
	27/4/2008

	23
	Sereno Chaise
	055.142.230.00
	Diretor Presidente
	1º/4/2006
	 (-) 

	24
	Luiz Henrique de Freitas Schnor
	303.633.570.68
	Diretor Técnico e de Meio Ambiente
	1º/6/2007
	 (-) 

	25
	Clovis Ilgenfritz da Silva
	002.495.480.20
	Diretor Financeiro e de Relações com o Mercado
	1/4/2006
	 (-) 

	26
	Sandro Figueiredo de Oliveira
	596.892.930.87
	Diretor Administrativo
	22/7/2011
	 (-) 

	27
	Eduardo Antonio Peters
	406.611.130.00
	Diretor Administrativo
	24/1/2003
	2/2/2011

	28
	Carlos Marcelo Cecin
	289.796.050.72
	Diretor Técnico
	24/1/2003
	31/5/2007

Fonte: quadro à peça 2, p. 3-4.
Com relação aos 28 responsáveis arrolados acima, foram promovidas 61 comunicações processuais, entre audiências e citações, resumidas mais adiante. Além disso, foi realizada a oitiva da CGTEE.
Todas as manifestações foram examinadas e agrupadas, tendo em conta a identidade dos fundamentos para promover as audiências e/ou citações, que os responsáveis são representados pelos mesmos patronos e que as respostas apresentam as mesmas razões de justificativas e/ou alegações de defesas. Ademais, diante do considerável número de respostas, para fins de remissão dos argumentos apresentados, utilizou-se de manifestações paradigmas. 
Com isso, buscou-se objetivar a análise da instrução, evitando reprodução argumentos dos diferentes responsáveis e, por conseguinte, da desnecessária repetição dos exames procedidos.
Tabela 2 - Comunicação processual, síntese da conduta e resposta paradigma
	Natureza da Comunicação
	Síntese da (s) Conduta (s) 
	Resposta Paradigma

	Oitiva da CGTEE
	-
	Peça 278

	Citação Solidária dos Cons. Fiscais, Cons. De Adm. e Diretores
	Pagamento indevido de PLR
	Peças 252 e 253

	Citação dos Diretores 
	Aquisição de energia com prejuízo
	Peça 285 e Peça 278

	Audiência dos Conselheiros Fiscais
	1 - Acompanhamento ineficiente e negligente da execução patrimonial, financeira e orçamentária da Empresa.
2 - Fiscalização e ineficiente e negligente dos atos dos administradores. 
3 - Omissão no uso de recursos legais e estatutários para o enfrentamento dos problemas da Companhia: denúncia aos órgãos da administração, requisição de perito e convocação de Assembleia Geral Extraordinária.
	Peças 277 e 280

	Audiência dos Conselheiros de Administração
	1 - Fiscalização e monitoramento ineficiente e negligente da gestão da Empresa.
2 - Avaliação negligente do desempenho dos membros da Diretoria Executiva.
3 - Omissão no uso de recursos estatutários para o enfrentamento dos problemas da Companhia: eleição e destituição de diretores, convocação de Assembleia Geral.
	Peça 281

	Audiência dos Diretores
	1 - Ineficiência e negligência na administração da Empresa.
2 - Ineficiência no alcance dos fins da Companhia.
3 - Descumprimento da missão estratégica da Organização
4 - Descumprimento dos contratos de metas de que é signatária.
5 - Monitoramento e avaliação deficientes de indicadores de desempenho da Empresa.
6 - Descumprimento de contratos de fornecimento de energia de que é signatária.
7 - Ineficiência e negligência no suprimento de materiais e serviços da Usina, comprometendo sua disponibilidade.
	Peça 297

Somente as alegações de defesa do Diretor Carlos Marcelo Cecin foram analisadas em separado, vez que apresentou alegações distintas e não foi representado pelo mesmo patrono dos demais
Irregularidade: pagamento indevido de PLR
Por meio do Ofício 276/2017-TCU/Secex-RS, de 18/4/2017, foi promovida a oitiva da CGTEE, que se manifestou acerca da possível irregularidade referente ao pagamento da Participação nos Lucros e/ou Resultados (PLR) (peças 113 e 278) .
Os Conselheiros de Administração, os Conselheiros Fiscais e os Diretores da CGTEE foram citados em solidariedade em decorrência do pagamento indevido da PLR, nos termos a seguir.
Tabela 3 - Matriz de responsabilização
	Conduta
	Dispositivo
	Nexo de Causalidade
	Culpabilidade

	Ato de liberalidade à custa da Companhia, ilegítimo e antieconômico, resultando em dano ao Erário, caracterizado pelo pagamento indevido de participação nos lucros e resultados a membros da Diretoria Executiva. 
	Art. 37 da CF/1988.
Art. 152, § 1º, art. 154, § 2º, "a", art. 154, § 2º, "a"; arts. 189 e 190 e art. 201. §§ 1º e 2º da Lei 6.404/1976.
Art. 16, inc. III, "c" e 58, inc. III da Lei 8.443/1992.
	Cabe ao Conselho de Administração, por delegação da Assembleia Geral, a fixação da remuneração dos membros da Diretoria Executiva.
Cabe ao Conselho Fiscal fiscalizar a execução financeira.
	Ao Conselho de Administração cabe fiscalizar, avaliar e monitorar o desempenho da empresa e dos dirigentes. 
Ao Conselho Fiscal cabe fiscalizar a execução patrimonial, financeira e orçamentária, bem como os atos dos administradores.
Era exigível de um administrador mediano conduta diversa que não permitisse a distribuição de participação nos lucros e resultados frente aos resultados insuficientes que a Empresa vinha progressivamente contabilizando.

Para fins de remissão dos argumentos comuns, utilizou-se, como paradigma, as alegações de defesa apresentadas às peças 252 e 253, bem como as considerações trazidas aos autos à peça 278 pela CGTEE. Somente as alegações de defesa do Diretor Carlos Marcelo Cecin foram transcritas em separado ao final, vez que apresentou alegações distintas e não foi representado pelo mesmo patrono dos demais.
Tabela 4 - Responsáveis citados pelo pagamento da PLR
	Responsável
	Cargo
	Admissão
	Exoneração
	Citação
	Alegações de defesa

	Cezaraugusto Gomes Scalcon
	Conselheiro de Administração
	9/5/2014
	28/4/2015
	Não consta dos autos a citação
	Peça 276

	Cristian William de Sousa Cunha
	Conselheiro de Administração
	1º/5/2008
	29/9/2012
	Peça 156
	Peça 275

	Guilherme Pereira Baggio
	Conselheiro de Administração
	18/6/2004
	6/11/2008
	Peça 149
	Peça 272

	Ivanir José Bortot
	Conselheiro de Administração
	5/7/2005
	13/10/2007
	Peça 150
	Peça 263

	Joaquim Antonio de Carvalho Brito
	Conselheiro de Administração
	7/11/2008
	31/12/2009
	Peça 159
	Peça 274

	Mauro Henrique Moreira Sousa
	Conselheiro de Administração
	1º/11/2008
	 (-) 
	Peça 158
	Peça 259

	Nilton Passos Mendes
	Conselheiro de Administração
	15/5/2012
	8/5/2014
	Peça 162
	Peça 155

	Paulo André Argenta
	Conselheiro de Administração
	29/9/2012
	 (-) 
	Peça 166
	Peça 252

	Ricardo Spanier Homrich
	Conselheiro de Administração
	24/4/2006
	 (-) 
	Peça 147
	Peça 266

	Ronaldo Schuck
	Conselheiro de Administração
	24/1/2003
	6/11/2008
	Pça 148
	Peça 273

	Sidney do Lago Junior
	Conselheiro de Administração
	10/5/2010
	17/5/2012
	Peça 161
	Peça 265

	Valter Luiz Cardeal de Souza
	Conselheiro de Administração
	24/1/2003
	 (-) 
	Peça 146
	Peça 262

	André Luiz Barreto de Paiva Filho
	Conselheiro Fiscal
	28/5/2007
	23/4/2010
	Peça 152
	Peça 257

	Bruno Fabrício Ferreira da Rocha
	Conselheiro Fiscal
	1º/5/2010
	17/5/2012
	Peça 160
	Peça 260

	Carlos Eduardo Campos Vieira
	Conselheiro Fiscal
	25/4/2005
	27/4/2008
	Peça 153
	Peça 256

	Celina Maria de Macedo Brinckmann
	Conselheiro Fiscal
	1º/5/2002
	17/5/2012
	Peça 151
	Peça 254

	Claudia Rebello Massa
	Conselheiro Fiscal
	17/5/2012
	29/4/2013
	Peça 165
	Peça 258

	Ildo Wilson Grudtner
	Conselheiro Fiscal
	28/4/2008
	13/6/2011
	Peça 157
	Peça 253

	Janete Duarte
	Conselheiro Fiscal
	29/4/2013
	 (-) 
	Peça 167
	Peça 264

	Renato Soares Sacramento
	Conselheiro Fiscal
	17/5/2012
	 (-) 
	Peça 164
	Peça 261

	Rosangela da Silva
	Conselheiro Fiscal
	13/6/2011
	 (-) 
	Peça 163
	Peça 270

	Eduardo Antonio Peters
	Diretor Administrativo
	24/1/2003
	2/2/2011
	Peça 154
	Peça 271

	Sandro Figueiredo de Oliveira
	Diretor Administrativo
	22/7/2011
	 (-) 
	Peça 145
	Peça 285

	Clovis Ilgenfritz da Silva
	Diretor Financeiro e de Relações com o Mercado
	1º/4/2006
	 (-) 
	Peça 144
	Peça 288

	Sereno Chaise (falecido) 
	Diretor Presidente
	24/4/2006
	 (-) 
	Peça 142
	Peça 309

	Carlos Marcelo Cecin
	Diretor Técnico
	24/1/2003
	31/5/2007
	Peça 155
	Peça 237

Em regra, as alegações de defesa dos responsáveis estão estruturadas em preliminares e de mérito, conforme os seguintes tópicos:
Da ausência de pressuposto válido e regular do processo;
a.1) Da instauração de TCE após o julgamento das contas anuais;
a.2) Dos julgamentos de exercícios anteriores;
a.3) Do arquivamento preliminar;
Da prescrição da pretensão de ressarcimento ao Erário;
b.1) Da incidência da prescrição no caso em análise;
b.1.1) Do atual precedente do STJ - REsp n° 1.480.350/RS;
b,1.2) Da definição do prazo quinquenal;
b.1.3) Da perda da pretensão de ressarcimento pelo TCU no caso concreto;
b.1.4) Dos embargos de divergência - ausência de efeito suspensivo;
b.2) Do posicionamento do STF sobre o tema;
b.2.1) Da determinação de suspensão de todos os processos;
b.2.2) Da necessária suspensão da análise dos fatos;
b.2.2.1) Dos precedentes do TCU em sentido contrário;
b.2.2.2) Da necessária reconsideração do posicionamento do TCU;
Do processo de aprovação da PLR;
c.1) Das deliberações do MPOG e MME;
c.2) Das deliberações da holding Eletrobras;
c.3) Das deliberações das subsidiárias;
Do erro de premissa fática: da ausência de deliberação do Conselho de Administração/Fiscal;
Do erro de premissa fática: da possibilidade de empresas deficitárias distribuírem PLR;
Do erro de premissa fática: do cumprimento das metas estipuladas;
Da deliberação de pagamento de PLR pelo governo federal;
Da aprovação da holding Eletrobras
Da ausência de reponsabilidade dos membros Conselho Fiscal/Conselho de Administração;
i.1) Da falta de competência do Conselho Fiscal/Administração para rever decisões da Assembleia-Geral;
Da ausência de má-fé;
Da impossibilidade de responsabilização do Defendente por ato de terceiro;
Do caráter orientador do controle.
Em relação à ausência de pressupostos de constituição e de desenvolvimento válido e regular do processo, alegou-se ausência de pressupostos de constituição e de desenvolvimento válido e regular do processo, vez que a instauração de TCE ocorreu após o julgamento de prestação de contas anuais, pondo em conflito o princípio da segurança jurídica, ou do limite à reversibilidade da coisa julgada, com o exercício do controle (peça 253, p. 4-8) .
Segundo os responsáveis, o TCU julgou regulares as contas anuais da CGTEE referentes aos exercícios de 2007, 2008 e 2009, sendo que os pagamentos de participações de lucros e resultados foram regularmente informados nas referidas prestações de contas anuais, oportunidade em que houve decisões de mérito pela regularidade das contas e respectiva licitude dos atos praticados pelos gestores (peça 253, p. 4-8) .
Quanto à prescrição da pretensão de ressarcimento ao Erário, alegou-se que, a partir do REsp 1480350/RS (rel. Min. Benedito Gonçalves - 1ª Turma) , o STJ decidiu pela prescritibilidade da pretensão ressarcitória estatal ao estabelecer o prazo prescricional de cinco anos para sua instauração, a contar do ato reputado faltoso.
Asseverou-se que os atos de gestão questionados pelo TCU, como geradores de dano ao Erário, teriam sido praticados até o ano de 2013. 
Defendem que houve o transcurso do prazo prescricional de prazo superior a cinco anos entre os atos reputados faltosos e a citação do defendente, sendo necessário reconhecer a prescrição da presente tomada de contas no que tange à pretensão de ressarcimento da PLR distribuída aos Diretores, referentes aos anos de 2007 até 2012, tendo em vista o lapso prescricional de cinco anos (peça 252, p. 7) .
Em relação à prescrição, argumentam ser necessária a revisão do posicionamento do TCU, pois, diante do reconhecimento da repercussão geral da matéria, deve-se suspender o presente processo diante da determinação do Supremo Tribunal Federal aplicável por analogia ao presente caso (peça 252, p. 11) .
Quanto ao mérito das condutas imputadas aos responsáveis, destacam, em síntese, que não se aprovou a distribuição de PLR aos membros da diretoria executiva da CGTEE; que a matéria sequer foi objeto de deliberação do Conselho de Administração ou de manifestação isolada; e que a decisão de distribuição da PLR foi proferida pela Eletrobras, que nas Assembleias Gerais Ordinárias, enviava seu representante, já munido de prévia decisão da Diretoria Executiva da Eletrobras (peça 252, p. 12) .
Explicam que, conforme determina o art.1°, V, do Decreto 3.735/2001, compete ao Ministro de Estado do Planejamento, Orçamento e Gestão aprovar os pleitos das empresas estatais quanto ao PLR de seus funcionários (peça 252, p. 13) .
Art. 1o  Ao Ministro de Estado do Planejamento, Orçamento e Gestão compete a aprovação dos seguintes pleitos de empresas estatais federais, encaminhados pelos respectivos Ministérios supervisores:
 (...) 
V - participação de empregados nos lucros ou resultados; e
Prosseguem aludindo que o MPOG, enviava ofícios à holding Eletrobras determinando os prazos para envios da PLR da holding e das empresas controladas, a fim de serem aprovadas e que o MPOG também deliberava e instituía parâmetros que deveriam ser seguidos pelas empresas estatais para a fixação de PLR (peça 252, p. 13/14) .
Acrescentam que a PLR destinada aos diretores da CGTEE decorria de deliberação da holding Eletrobras, ao fixar a remuneração e autorizar o pagamento em deliberação de sua Diretoria Executiva. Nesse sentido, a holding elaborava termo de pactuação de metas coletivas, os quais eram assinados por todas as subsidiárias e balizavam os termos de metas de cada empresa integrante do sistema Eletrobras (peça 252, p. 14/15) .
Assim, expõem que a Eletrobras, por meio de sua Diretoria Executiva, era quem autoriza o pagamento da PLR aos membros da Diretoria da CGTEE, conforme se extrai das Atas. Ou seja, a Diretoria Executiva da Eletrobras, antes das Assembleias Gerais Ordinárias, deliberava e decidia sobre o pagamento de referida verba aos diretores executivos da CGTEE (peça 252, p. 15) .
Ainda no que tange ao pagamento de PLR aos membros da diretoria, narram que a fixação se deu no âmbito da Assembleia-Geral, ou seja, por deliberação do voto da maioria dos acionistas (peça 252, p. 16) .
Mencionam a existência de erro de premissa fática, pois as decisões sobre a distribuição de PLR aos diretores da CGTEE já haviam sido adotadas pela Eletrobras, na condição de principal acionista, conforme se extrai do item 5, alínea "a" da Ata da Nona Assembleia Geral Ordinária da Companhia de Geração Térmica de Energia Elétrica - CGTEE, anexo 6 (peça 256, p. 17) .
Dessa forma, esclarecem que a delegação ao Conselho de Administração foi específica para realizar a distribuição individualizada aos membros da Diretoria Executiva, respeitando os valores e parâmetros já estabelecidos, e que a delegação de poderes feita em Assembleia Geral Ordinária foi exclusiva para efetuar a distribuição individual dos valores e benefícios já aprovados e definidos aos membros da Diretoria Executiva, mas, em momento algum, foi delegada competência para a fixação dos honorários, do PLR ou de qualquer outra forma de remuneração (peça 256, p. 18/19) .
Quanto à possibilidade de empresas deficitárias distribuírem PLR, explicam que no sistema Eletrobras é possível o pagamento de PLR a colaboradores de empresas deficitárias, pois o parâmetro para o pagamento desses incentivos financeiros é o lucro obtido pela holding, e não pelas subsidiárias (peça 256, p. 19) .
Em relação à menção de que a CGTEE não teria cumprido as metas estipuladas pela holding, inviabilizando a distribuição de PLR aos colaboradores, mencionam que os termos de pactuação de distribuição de PLR definiam os montantes a serem pagos em função das metas alcançadas pelo holding, por um lado, e das metas alcançadas pela subsidiária, de outro (peça 256, p. 20) .
Dessa forma, aduzem que não é correta a premissa de que a ausência de eventual cumprimento de meta pela subsidiária inviabilizaria o pagamento de PLR, pois ainda haveria a possibilidade de distribuição de parte dos valores, em função das metas alcançadas pela holding (peça 256, p. 21) .
Ainda no que tange à deliberação de pagamento de PLR pelo governo federal, prosseguem expondo que o governo federal, acionista majoritário da holding Eletrobras, que por sua vez detém praticamente 100% das ações ordinárias da CGTEE, analisou, por meio do MPOG as distribuições de PLR aos membros da diretoria executiva da empresa subsidiária (peça 256, p. 21) .
Além disso, explicam que o MME também integrou as deliberações do governo em relação aos mencionados pagamentos de PLR. Mencionam que na estrutura do MPOG existia o então Departamento de Coordenação e Governança das Empresas Estatais (DEST) , órgão diretamente vinculado ao MPOG, que, conforme acusa o próprio nome, possui a função de acompanhar e fiscalizar as atuações das empresas em que o governo federal, direta ou indiretamente, detém a maioria do capital socia1. Nesse sentido, o DEST/MPOG, em reposta a ofícios do MME, avaliou o pagamento de PLR aos colaboradores da CGTEE, manifestando-se expressamente quanto à possibilidade de distribuição de PLR aos membros da diretoria, que deveria ser fixado pela Assembleia-Geral de Acionistas, bem como definiu que os valores deveriam estar previstos nos montantes fixados a título de remuneração (peça 256, p. 21/22) .
Esclarecem que os atos praticados por terceiros não podem ser atribuídos aos membros do Conselhos de Administração e Fiscal, nem aos diretores, que não concorreram para aprovação do pagamento de referida verba remuneratória (peça 256, p. 26) .
Quanto à falta de competência do Conselho Fiscal para rever decisões da Assembleia-Geral, aduzem que a principal função do conselho é fiscalizar a atuação dos administradores da empresa, sendo que ao Conselho Fiscal cabe servir aos interesses dos acionistas, e não os fiscalizar, não havendo lógica em se responsabilizar os conselheiros por atos praticados pela Assembleia-Geral (peça 253, p. 28/30) .
O Sr. Carlos Cecin apresentou na peça 237 suas razões de justificativas em resposta à audiência de peça 141 e suas alegações de defesa em resposta à citação de peça 155. Inicialmente, esclareceu que foi exonerado do cago de Diretor Técnico da CGTEE em 31/5/2007, portanto, há 10 anos (peça 237, p. 1) . Dessa forma, argumenta que o direito de ampla defesa resta prejudicado devido a dificuldade de resgate de documentação de quinze anos atrás (peça 237, p. 7) .
Aduz que os pagamentos a título de PLR, embora referentes aos anos de 2005 e 2006 (parcial) , foram efetuados em 4/6/2007 e 16/5/2008, ambos após sua exoneração da CGTEE, não tendo, assim, qualquer tipo de influência sobre as decisões da Companhia. Acrescenta ainda que não foi membro da Assembleia-Geral e do Conselho de Administração, apontados na instrução de peça 2, p. 24, como instâncias responsáveis pela decisão a respeito do pagamento da PLR aos membros da Diretoria-Executiva (peça 237, p. 1) .
Ao final, refutar a alegação de existência de má-fé, pois essa poderia ser presumida caso os dividendos fossem distribuídos sem o levantamento do balanço ou em desacordo com os resultados deste, ambos inocorrentes ao período, pois, no período, houve balanço e os resultados foram positivos (peça 237, p. 9) .
Análise
Consoante a representação à peça 2, p. 33, o pagamento de participações de lucros e resultados não foi examinada de forma expressa e conclusiva nos processos de contas já julgados pelo Tribunal, referentes aos exercícios de 2007 (TC Processo 021.281/2008-7) , 2008 (TC Processo 015.642/2009-3) e 2009 (TC Processo 029.108/2010-1) , nos termos do art. 206 do RITCU. Assim, não há óbice para a análise da regularidade do pagamento da PLR aos Diretores da CGTEE nos exercícios citados. Nesse sentido é a jurisprudência do TCU:
O julgamento pela regularidade das contas ordinárias de um exercício não é empecilho para que irregularidades descobertas posteriormente, e que resultaram em prejuízo ao Erário, sejam apuradas com imputação de débito aos responsáveis. A decisão definitiva em processo de tomada ou prestação de contas ordinária não constitui fato impeditivo da imposição de débito em outros processos nos quais constem como responsáveis os mesmos gestores (Acórdão 769/2011-TCU-Plenário, rel. Min. José Mucio Monteiro) .
Cabe destacar ainda que a atual redação do art. 206 do Regimento Interno do TCU, vigente desde 1º/1/2012, possibilita a aplicação de multa ou imputação de débito mesmo após decisão definitiva em processo de prestação de contas, exceto se a matéria tiver sido examinada de forma expressa e conclusiva, hipótese na qual o seu exame dependerá do conhecimento de recurso interposto pelo Ministério Público, o que não é a hipótese dos autos.
Sendo assim, as alegações não procedem.
Em relação à prescritibilidade dos débitos decorrentes de ilícitos administrativos, a tese fixada pelo STF no RE 669.069 (Repercussão Geral 666) , que trata da incidência da prescrição nos débitos com a União decorrentes de ilícitos civis, não alcança prejuízos que decorram de ilícitos administrativos, , que são imprescritíveis, observado o art. 37, § 5º da Carta Magna, conforme a jurisprudência pacificada desta Corte de Contas, positivada na Súmula TCU 282 e exemplificada nos Acórdão 232/2017-TCU-Primeira Câmara, rel. Bruno Dantas; 2.763/2019-TCU-2ª Câmara, rel. Ana Arraes; 952/2019-TCU-Plenário, rel. Walton Alencar Rodrigues; 2.718/2019-2ª Câmara, rel. Aroldo Cedraz; 899/2019-TCU-Plenário, rel. Benjamim Zymler e 469/2019-TCU-Plenáio, rel. Augusto Nardes, que traz de forma clara e evidente esse posicionamento.
Dessa forma, a alegação não procede.
No mérito, tem-se que os Conselheiros de Administração, os Conselheiros Fiscais e os Diretores da CGTEE foram citados solidariamente pelo pagamento da PLR aos Diretores nos exercícios de 2007 a 2013, mesmo tendo a CGTEE e a Eletrobras apresentado resultados negativos em alguns exercícios.
Tabela 5 - PLR paga aos Diretores e resultados da CGTTE e da Eletrobras
	Exercício
	PLR (R$) 
	CGTEE
	Eletrobras

			Resultado (R$ milhões) 
	Resultado Acumulado (R$ milhões) 
	Resultado (R$ milhões) 

	2005
	SI
	24
	-162
	974

	2006
	SI
	1
	-162
	1.163

	2007
	   79.264,84
	-69
	-231
	1.547

	2008
	   65.481,35
	-292
	-523
	6.136

	2009
	   51.008,01
	-21
	-581
	911

	2010
	   62.147,76
	41
	0
	2.248

	2011
	   84.577,52
	17
	0
	3.733

	2012
	   95.691,17
	-418
	-417
	-6.879

	2013
	   85.568,79
	-472
	-889
	-6.287

	2014
	SI
	-480
	-1.369
	SI

Fonte: Instrução à peça 2 Relatórios de Administração da CGTEE e Eletrobras.
SI: sem informação
Verificou-se no arcabouço legal que, no âmbito das empresas estatais, o Conselho de Coordenação das Empresas Estatais - CCE, por meio da Resolução CCE 10/1995, regulamentou diretrizes que deveriam ser obedecidas para o pagamento da PLR, impondo impedimentos para o pagamento, tais como a estatal ter recebido recursos do Tesouro, não possuir dívidas vencidas e não ter registrado prejuízo em períodos anteriores ainda não amortizados por resultados posteriores.
Art. 3° Fica a empresa estatal impedida de distribuir aos seus empregados qualquer parcela dos lucros ou resultados apurados nas demonstrações contábeis e financeiras, que servirem de suporte para o cálculo, se:
I - houver registro de recebimento, a título de pagamento de despesas correntes ou de capital, de quaisquer transferências, diretas ou indiretas, de recursos do Tesouro Nacional;
II - possuir dívida vencida, de qualquer natureza ou valor, com órgãos e entidades da Administração Pública Federal direta ou indireta, com fundos criados por Lei ou com empresas estatais, mesmo que em fase de negociação administrativa ou cobrança judicial;
III - tiver registrado prejuízos de períodos anteriores, ainda não totalmente amortizados por resultados posteriores;
IV - os resultados positivos apurados decorrem de medidas de excepcionalização autorizadas pelo Governo;
V - houver pago aos seus empregados, a qualquer título, valores por conta de lucros ou resultados.
A instrução à peça 2 não aborda o cumprimento da Resolução CCE 10/1995. Considera que o pagamento da PLR foi ato de liberalidade ilegal, ilegítimo e antieconômico, às custas da Companhia, com fundamento na Lei das S.A (Lei 6.404/1976) e no Estatuto Social da CGTEE (peça 364) .
Não obstante a instrução à peça 2 não ter adentrado na questão do cumprimento da Resolução da CCE 10/1995, na defesa apresentada, os responsáveis citam trecho de documentos oficiais do Poder Executivo, a exemplo do Ofício 674/DESP-MP, que afirma que o pagamento da PLR ficava condicionado à observância de todos os dispositivos constantes da Resolução CCE 10/1995 (peça 253, p. 26; peça 314, p. 3; peça 315, p. 4; peça 320, p. 2; peça 331, p. 3; peça 333, p. 4) .
Ocorre que os responsáveis não demonstraram o cumprimento integral da referida Resolução, que é condição necessária para a regularidade do pagamento da PLR. Desse modo, não se desincumbiram do ônus de comprovar o regular pagamento, conforme estatui o art. 93 do Decreto-Lei 200/1967 e o art. 66 do Decreto 93.872/1986.
Compulsando os autos não foram localizados elementos seguros que permitam concluir ter a CGTEE incorrido nos impedimentos previstos nos incisos I, II, IV e V da Resolução CCE 10/1995. A análise da incidência desses incisos exigiria um aprofundamento maior, a ser alcançado em processo de fiscalização.
Porém, quanto ao inciso III da mencionada resolução, de acordo com dados da instrução à peça 2 e dos Relatórios de Administração da CGTEE (peças 356 a 362) , verificou-se que os resultados dos exercícios de 2006, 2007, 2008, 2009, 2012, 2013 e 2014 foram negativos, assim como os resultados acumulados. 
Nessas situações, independentemente dos demais comandos normativos da Resolução CCE 10/1995 e dos outros dispositivos que disciplinam a matéria, analisados mais adiante, o pagamento da PLR aos Diretores da CGTEE já se revelaria obstado, além de ofensivo ao princípio da moralidade diante dos vultosos prejuízos incorridos pela empresa.
Dessa forma, no âmbito desta Tomada de Contas, foi possível observar nos documentos acostados aos autos que, com fundamento no inciso III, do art. 3º, da Resolução CCE 10/1995, a CGTEE não poderia ter distribuído de forma regular qualquer parcela a título de PLR nos exercícios de 2006, 2007, 2008, 2013 e 2014 aos seus Diretores.
Para além da Resolução CCE 10/1995, a Lei 10.101/2000 positivou no art. 5º que a PLR relativa aos trabalhadores de estatais deveria observar as diretrizes específicas fixadas pelo Poder Executivo, no caso a Resolução CCE 10/1995. Por sua vez, o Decreto 3.735/2001 definiu que compete ao Ministro de Estado do Planejamento, Orçamento e Gestão a aprovação dos pleitos das empresas estatais federais referentes a participação de empregados nos lucros ou resultados (art. 1º, V) .
Como os normativos posteriores à Resolução CCE 10/1995 não acrescentam detalhes acerca do pagamento da PLR, apenas regulamentam as responsabilidades de outros atores para o pagamento da PLR, tal como a responsabilidade do Ministro de Estado do Planejamento, Orçamento e Gestão pela aprovação dos pleitos, buscou-se na Lei 6.404/1976, aplicável às sociedades de economia mista por força do art. 225, e no Estatuto Social da CGTEE (peça 364) regramentos mais detalhados sobre a participação nos lucros para aos Administradores da Companhia.
O § 1º, do art. 152, da Lei 6.404/1976, por exemplo, estabelece que o estatuto da companhia que fixar o dividendo obrigatório em 25% ou mais do lucro líquido, pode atribuir aos Administradores participação no lucro, desde que o seu total não ultrapasse a remuneração anual dos administradores nem 0,1 (um décimo) dos lucros (art. 190) , prevalecendo o limite que for menor.
Como o § 1º, do art. 42, do Estatuto da CGTEE obriga a distribuição de, no mínimo, 25% do lucro líquido ajustado, seria possível atribuir aos Administradores participação no lucro. Veja que a Lei 6.404/1976 trata de participação nos lucros. Não aborda a participação nos resultados. Nesses termos, o pressuposto da lei é a existência de lucro, de modo que não havendo lucro, não há o que distribuir. Considerando que nos exercícios de 2007 a 2009 e 2012 a 2013 a CGTEE não auferiu lucro, não poderia distribuir aos Diretores participação nos lucros. 
A Resolução CCE 10/1995 chega a mencionar participação nos resultados, contudo também condiciona o pagamento, entre outras exigências, a ausência de prejuízos em períodos anteriores ainda não totalmente amortizados.
Por conseguinte, tanto com fundamento na Lei 6.404/1976, quanto na Resolução CCE 10/1995, a CGTEE não poderia ter pago a PLR aos Diretores nos exercícios de 2007 a 2009 e 2012 a 2013.
Além disso, o § 2º, do art. 152, da Lei 6.404/1976 estabelece que os Administradores somente farão jus à participação nos lucros do exercício social em relação ao qual for atribuído aos acionistas o dividendo obrigatório, de que trata o artigo 202. Na defesa dos responsáveis não há informações acerca do cumprimento desse requisito.
Contudo, verificando os Relatórios de Administração da CGTEE dos exercícios de 2007 a 2009 e 2012 a 2014 (exercícios em que ocorreram resultados negativos) e as Atas da Eletrobras, não se vislumbrou a existência de pagamento de dividendos nesses períodos (peças 365 a 371 e 312) . Logo, também por esse critério não poderia ser paga a PLR aos Diretores.
Por fim, caso seja considerado que a natureza da participação seja unicamente o atingimento de resultados, e não necessariamente a obtenção de lucros, ainda assim, não seria possível o pagamento aos Diretores da CGTEE, pois o art. 21, XLVII, do Estatuto Social da Companhia e a Lei 6.404/1976 somente preveem a participação dos Diretores nos lucros da Companhia (peça 364) , não havendo previsão de participação dos Diretores nos resultados. Nesse sentido, inclusive, a Resolução CCE 10/1995 condiciona o pagamento de participação nos resultados a não ocorrência de prejuízo.
Art. 21. Compete ao Conselho de Administração a fixação da orientação geral dos negócios da CGTEE, o controle superior dos programas aprovados, bem como a verificação dos resultados obtidos. No exercício de suas atribuições, cabe também ao Conselho de Administração, sem prejuízo das competências previstas na legislação vigente:
 (...) 
XLVII - manifestar-se sobre remuneração dos membros da Diretoria e participação nos lucros da empresa;
Portanto, de acordo com as normas consultadas, não havia previsão legal de pagamento de participação nos lucros ou resultados aos Diretores diante dos prejuízos verificados.
 Da mesma forma, embora o Termo de Pactuação do Plano de Metas Coletivo do Grupo Eletrobras prever o pagamento aos empregados da CGTEE pelos resultados, ainda assim, se faz presente na Cláusula 2ª o pressuposto de existência de lucro pela Eletrobras ou pela CGTEE (peça 311, p. 20, 21, 74, 96 e 122; e peça 313, p. 13-14; peça 325, p. 95-96, e 121-122; peça 327, p. 15) .
CLÁUSULA 2ª - DAS CONDIÇÕES FUNDAMENTAIS
2.1 O pagamento da Participação nos Lucros ou Resultados, do exercício de 2013, pelas Empresas signatárias estará condicionado às seguintes situações:
2.1.1 Caso a ELETROBRAS dê lucro e o valor de 25% dos dividendos distribuídos pela mesma for maior ou igual ao somatório de duas folhas salariais, sem encargos, de dezembro de 2013, das Empresas do Grupo Eletrobras, a ELETROBRAS e as demais Empresas poderão distribuir a seus respectivos empregados a título de PLR duas folhas salariais, sem encargos, de dezembro de 2013, aplicando-se o item 3.2 da CLÁUSULA 3 a deste Termo.
2.1.2 Caso a ELETROBRAS dê lucro e o valor de 25% dos dividendos distribuídos pela mesma for menor que o somatório de duas folhas salariais, sem encargos, de dezembro de 2013, das Empresas do Grupo Eletrobras e maior ou igual ao somatório de duas folhas salariais, sem encargos, de dezembro de 2013, das Empresas que distribuíram dividendos à HOLDING, essas Empresas e a ELETROBRAS poderão distribuir a seus respectivos Empregados a título de PLR, o menor valor encontrado entre os 25% dos dividendos distribuídos e o somatório de duas folhas salariais, sem encargos, de dezembro de 2013, aplicando-se o Item 3.2 da CLÁUSULA 3 a deste Termo.
§ 1º - Após a distribuição de até duas folhas para as empresas que distribuírem dividendos à Eletrobras, o valor remanescente - que é a diferença entre o montante de 25% dos dividendos a serem distribuídos pela ELETROBRAS e o valor correspondente ao somatório de duas folhas salariais, sem encargos das empresas que distribuírem dividendos - deverá ser distribuído para as empresas que não distribuírem dividendos à ELETROBRAS, aplicando-se o item 3.2 da CLÁUSULA 3 a deste Termo. 
§2° - O critério de distribuição do valor encontrado no § 10, será o rateio proporcionai, com base nos valores das folhas salariais de dezembro de 2013 das respectivas empresas, aplicando-se o Item 3.2 da CLÁUSULA 3 a deste Termo.
2.1.3 Caso a ELETROBRAS apresente lucro e o valor de 25% dos dividendos distribuídos pela mesma for menor que o somatório de duas folhas salariais, sem encargos, de dezembro de 2013, das Empresas que distribuírem dividendos à HOLDING, essas Empresas e a ELETROBRAS poderão distribuir PLR aos seus respectivos empregados proporcionalmente ao montante de dividendos distribuídos, aplicando-se o item 3.2 da CLÁUSULA 3a deste Termo. 
2.1.4 Caso a ELETROBRAS não distribua dividendos, as empresas controladas acima citadas que em seus balanços do exercício de 2013 obtiverem lucro e distribuírem dividendos, poderão distribuir a seus respectivos empregados a título de PLR, o menor valor entre os 25% de dividendos distribuídos à HOLDING e o valor do somatório de duas folhas salariais, sem encargos, de dezembro de 2013, aplicando-se o item 3.2 da CLÁUSULA 3" deste Termo.
Conforme o Termo de Pactuação, ou a Eletrobras ou a Controlada deve apresentar lucro. Assim, por esse Termo, haveria a possibilidade de pagamento de participação a colaboradores de empresas deficitárias, bastando a Eletrobras apresentar lucro. Porém, como nem a Eletrobras e nem a CGTEE auferiram lucro nos exercícios de 2012 e 2013, pelo menos nesses exercícios a PLR não seria devida.
Para além da questão da possibilidade de pagamento da PLR aos Diretores de uma subsidiária deficitária, tem-se que a cadeia de responsáveis pelo suposto pagamento indevido vai além dos Conselheiros e Diretores da CGTEE arrolados nesta TCE. Isso porque, o Decreto 3.735/2001, citado anteriormente, estabelece a competência do Ministro de Estado do Planejamento, Orçamento e Gestão para a aprovação dos pleitos de pagamento da PLR de empresas estatais federais. Por sua vez, essa competência é delegada ao Diretor do Departamento de Coordenação e Controle das Empresas Estatais (DEST) pela Portaria 250/2005 (peças 311, 314 a 316 e 320) .
Dentro da estrutura do Ministério do Planejamento, compete à Secretaria de Coordenação e Governança de Empresas Estatais manifestar-se sobre a participação dos dirigentes nos lucros ou nos resultados das empresas (Decreto 9.035/2017 e Portaria DEST/SE/MP 27/2012) . Além disso, na condição de acionistas majoritários, os próprios diretores da Eletrobras decidiam sobre a possibilidade de pagamento de PLR das empresas subsidiárias, orientando o voto do seu representante nas Assembleias Gerais de Acionistas (peça 312) .
Posteriormente, teve-se conhecimento do Ofício 104945/2018-MP, da Secretaria de Coordenação e Governança das Empresas Estatais, acostado ao TC Processo 007.142/2018-8, que encaminhava à Secretaria de Macroavaliação Governamental do TCU (Semag) a Nota Técnica 28317/2018-MP com informações acerca dos programas de distribuição de resultados de empresas estatais federais e seus reflexos nas contas públicas (peça 374) .
Nesse documento, consta a informação de que, no caso da Eletrobras holding, para o período de 2014, ocorreu processo negocial no Tribunal Superior do Trabalho, em que os trabalhadores das empresas componentes do Sistema Eletrobras iniciaram uma greve que poderia comprometer a realização da Copa do Mundo de Futebol (peça 374, p. 7-8) .
A discussão travada nos autos deste Dissídio dizia respeito ao pagamento da PLR referente ao ano de 2013. Enquanto os trabalhadores alegavam que o valor era menor do que o dos anos anteriores e pago de forma desigual aos empregados do Sistema Eletrobras, a empresa argumentava que os prejuízos acumulados nos últimos anos impactaram na parcela distribuída aos trabalhadores. Pela conciliação proposta pelo Tribunal Superior do Trabalho (TST) , as empresas pagariam a PLR de 2013 nos termos em que paga aos demais trabalhadores, comprometendo-se as empresas ainda a negociar a PLR de 2014, a ser paga em 2015 (peça 374, p. 7-8) .
Em 2015, o TST formulou proposta de acordo, aceita pelas partes, com base nas mesmas premissas de que a PLR não poderia estar vinculada integralmente à lucratividade da empresa, uma vez que se trata também de participação em resultados; e também não poderia ser paga de forma linear ou sem a fixação de critérios justos que contemplassem o desempenho dos trabalhadores e das empresas (peça 374, p. 7-8) .
Tendo em conta a necessidade de aprofundar as análises acerca da caracterização do pagamento da PLR pela CGTEE como irregular, e concluir pela efetiva existência de dano ao Erário, assim como quantificar eventual débito, bem como identificar outros agentes que fazem parte da cadeia de responsáveis pelo pagamento da PLR, propõe-se a constituição de processo apartado com natureza de TCE para exame da referida matéria, nos termos do art. 43 da Resolução TCU 259/2014.
A formação de processo apartado torna mais racional a análise da regularidade do pagamento da PLR, sobretudo porque a matéria não guarda relação de dependência com os demais assuntos tratados no processo. Tanto é assim, que as demais irregularidades foram descaracterizadas, como se verá mais adiante
Ademais, conforme registrou o relator à época, "a constituição de processos apartados pode ser solução processual adequada para dar mais celeridade à resolução do feito, com fundamento, inclusive no art. 43 da Resolução - TCU 259/2014" (peça 80, p. 1) . Ainda segundo o relator originário "A análise preliminar das respectivas alegações de defesa e razões de justificativa poderá, eventualmente, confirmar o requisito necessário para a promoção de apartados, nos termos do art. 43 da Resolução - TCU 259/2014, quais sejam, matéria cuja apuração e apreciação não guarde relação de dependência com os assuntos tratados no processo, quando, então, caberá à Secex-RS propor a medida processual pertinente" (peça 80, p. 2) .
Portanto, tendo sido confirmados os requisitos necessários para a autuação de apartado nos termos do art. 43 da Resolução TCU 259/2014, propõe-se a sua constituição com natureza de TCE.
Irregularidade: aquisição de energia com prejuízo
Por meio do Ofício 276/2017-TCU/Secex-RS, de 18/4/2017, foi promovida a oitiva da CGTEE, que se manifestou acerca da possível irregularidades referentes à aquisição de energia para revenda com prejuízo (peças 113 e 278) .
Por sua vez, os Diretores da CGTEE foram citados em decorrência de possíveis irregularidades referentes à aquisição de energia para revenda com prejuízo, nos termos a seguir.
Tabela 6 - Matriz de responsabilização
	Conduta
	Dispositivo
	Nexo de Causalidade
	Culpabilidade

	Adquirir energia para revenda com prejuízo, com as finalidades de recompor "insuficiência de lastro" e de atender obrigações contratuais.
	Art. 37 da CF/1988.
Art. 143, 153 e 154 da Lei 6.404/1976.
Art. 16, inc. III, "c" e art. 58, inc. III, da Lei 8.443/1992.
	É da Diretoria Executiva a atribuição de dirigir os negócios da Empresa, movimentar os recursos e formalizar obrigações em geral. Sua negligência e imperícia permitiu a continuidade da situação desfavorável à Empresa
	Ao firmar os contratos de aquisição a Diretoria Executiva tinha conhecimento prévio de que resultariam em prejuízo

Para fins de agrupamento dos argumentos comuns, utilizou-se, como paradigma, as alegações de defesa apresentadas à peça 285, bem como as considerações trazidas aos autos à peça 278 pela CGTEE. Somente as alegações de defesa do Diretor Carlos Marcelo Cecin foram sintetizadas em separado ao final, vez que apresentou alegações distintas e não foi representado pelo mesmo patrono dos demais.
Tabela 7 - Responsáveis citados pela aquisição de energia com prejuízo
	Responsável
	Cargo
	Admissão
	Exoneração
	Citação
	Razões de justificativas

	Clovis Ilgenfritz da Silva
	Diretor Financeiro e de Relações com o Mercado
	1º/4/2006
	 (-) 
	Peça 144
	Peça 288

	Sandro Figueiredo de Oliveira
	Diretor Administrativo
	22/7/2011
	 (-) 
	Peça 145
	Peça 285

	Sereno Chaise (falecido) 
	Diretor Presidente
	24/4/2006
	 (-) 
	Peça 142
	Peças 308 e 309 (PLR) 

	Luiz Henrique de Freitas Schnor
	Diretor Técnico e de Meio Ambiente
	1º/6/2007
	 (-) 
	Peça 143
	Peça 298

A CGTEE inicia sua resposta esclarecendo que a manifestação aduzida tem por escopo apresentar justificativa de caráter institucional a respeito das irregularidades indicadas na TCE, objetivando esclarecer a lógica de gestão adotada no período em que se consolidaram os apontamentos da fiscalização, bem como atualizar o Tribunal de Contas acerca das providências futuras a serem implementadas para o alcance da eficiência na gestão da Companhia (peça 278, p. 3) .
Não obstante, como verificar-se-á mais adiante, os argumentos empregados na manifestação da CGTEE guardam semelhança com as alegações de defesa e com as razões de justificativas apresentadas pelos demais responsáveis, bem como a estruturação da manifestação é similar e é comum o representante legal. 
Na oitiva da CGTEE, a questão da compra de energia com prejuízo foi tratada nos seguintes tópicos:
"Do desempenho empresarial e da disponibilidade de energia elétrica";
"Das medidas saneadoras adotadas pela CGTEE";
"Da compra de energia para revenda";
No tópico relativo ao desempenho empresarial e à disponibilidade de energia elétrica, a CGTEE explica que a indisponibilidade de energia própria não decorre de um ato de negligência como entendeu inicialmente a então Secex-RS (peça 278, p. 3) .
Para explicar os prejuízos financeiros ocorridos a partir do ano de 2012, que seriam ocasionados essencialmente pela insuficiência na produção de energia própria e consequente necessidade de compra de energia no mercado aberto, aduz, em primeiro lugar, que era imprevisível a deterioração das garantias físicas das unidades termoelétricas (UTEs) , mensalmente avaliadas pela CCEE (peça 278, p. 3) .
Assevera que, ao definir os montantes de energia para participação dos leilões de energia, a CGTEE considerou a Garantia Física (GF) definida pelas Portarias vigentes na data dos Leilões, em perfeita aderência às regras do processo (peça 278, p. 4) .
Acrescenta que, durante o processo mensal de liquidação das diferenças pela Câmara de Comercialização de Energia Elétrica (CCEE) , o nível de contratação é comparado com a Garantia Física Ajustada, (GFA) para avaliação da disponibilidade de lastro para venda e, no caso de não ser atingido o lastro de venda firmado em contrato, a CGTEE estaria sujeita às penalidades pela CCEE (peça 278, p. 4) .
Prossegue explicando que a aquisição mensal de energia no Ambiente de Contratação Livre (ACL) tem por finalidade primordial suprir insuficiência de lastro para cobertura dos contratos firmados, e, por consequência, evitar a penalização da CGTEE. Ainda, segundo a CGTEE, o balizador de preços no Ambiente de Contratação Livre é o preço de liquidação das diferenças (PLD) , que até o início do ano de 2012, apresentava-se bastante estável e com valores bem abaixo dos praticados nos leilões de energia, salvo alguns desvios entre 2007 e 2008 (peça 278, p. 4) . 
Destaca que, a partir de março de 2012, houve um aumento de mais de 100% no valor do PLD, alcançando-se uma média R$ 166,89/MWh contra R$ 28,23/MWh no ano anterior. A partir desse período, os valores aumentaram ainda mais, ao pico de R$ 661,63/MWh em 2014 (peça 278, p. 5) .
Expõe que o referido aumento provocou uma reversão total da estratégia empresarial adotada até então e que a Companhia teve que continuar comprando energia no Ambiente de Contratação Livre, através de Contratos Mensais de Curto Prazo, no estrito volume de sua insuficiência de lastro, ainda que com preço de venda menor nos contratos decorrentes dos leilões. Acrescenta que firmar contrato de longo prazo, em um momento de alta, era inviável, tanto pela restrição de oferta quanto pela dificuldade de precificação. Assim, aduz que, naquele momento, o cálculo realizado para justificar tais aquisições era para evitar prejuízos ainda maiores, decorrentes das multas contratuais incidentes (peça 278, p. 6) .
O segundo aspecto mencionado pela CGTEE foi a falta de performance da Usina de Candiota III, Fase C. Sobre esse aspecto, explica que, quando estabeleceu o nível de comercialização de energia ofertado no Leilão de dezembro de 2005, a CGTEE teve como premissa a disponibilidade da ordem de 90%, na época propagada pela empresa CITIC (empresa integrante do conglomerado chinês Citic Group, responsável pela construção integral da obra) , como factível para a usina (peça 278, p. 6) .
Narra que a unidade nunca atingiu a disponibilidade anunciada, pois uma série de defeitos estruturais surgiram desde o começo das operações, estendendo-se aos anos de 2011, 2012 e 2013. O resultado disso foi o desligamento de "Candiota II - Fase C", durante os quais a CITIC tentava reverter as situações de defeito. Descreve que essa inoperância acarretou elevadas exposições, apuradas pelo ONS (Operador Nacional do Sistema Elétrico) e pela CCEE, que hoje atingem a cifra de centenas de milhões de reais, partes já incorridas e partes vincendas (peça 278, p. 6) .
De todos esses defeitos, quatro foram de maior gravidade:
 (i) aparecimento de vários furos na caldeira;
 (ii) acúmulo de cinzas no interior da caldeira e baixo rendimento do sistema de extração;
 (iii) defeitos nos variadores de velocidade dos ventiladores de tiragem induzida dos gases de combustão;
 (iv) vibração excessiva nos mancais da turbina.
Assevera que a CGTEE se preparou para o fornecimento de energia firmado com a Aneel mediante a aquisição de uma usina nova, com capacidade suficiente que passasse a atender toda a energia comprometida. Aduz que não se esperava que a usina adquirida viesse com defeitos, de projeto e/ou fabricação, que comprometeram sobremaneira a sua performance e que isso representa fato imprevisível, não relacionado à negligência, imprudência ou imperícia dos gestores da Companhia (peça 278, p. 7) .
Em relação à compra de energia para revenda, a CGTEE argumenta que não se pode considerar a compra de energia para fins de restabelecimento do lastro contratual como prejuízo ao Erário, pois, até o ano de 2012, ainda que fossem necessárias aquisições no Ambiente de Contratação Livre (ACL) para cobertura de lastro de venda, os preços praticados naquele mercado eram vantajosos  (peça 278, p. 10) .
Ainda quanto à disponibilidade de energia, reitera que a Companhia efetivamente se preparou para atender a demanda de energia comprometida com empreendimentos próprios, sendo que o não alcance dos resultados planejados decorreu da imprevisível inoperância da Fase C da UTE Candiota III por defeitos de fabricação (peça 278, p. 10) .
Alega que, no cenário que se seguiu, restou à CGTEE adquirir energia no Ambiente de Contratação Livre, mesmo com preços mais altos ou suportar todas as penalidades contratuais da não disponibilidade de energia comprometida nos contratos de leilão. Expôs que a CGTEE evitou prejuízos ainda maiores nesse período adquirindo energia no mercado livre, ao invés de se submeter às penalidades contratuais (peça 278, p. 10-12) .
Exemplificou que, em 2012, o preço de aquisição médio anual foi de aproximadamente R$ 168,47/MWh, enquanto que o PLD médio anual foi de R$ 166,89/MWh e o valor de referência (VR) foi de R$ 141,72/MWh. Nesse sentido, explica que a penalidade por insuficiência de lastro é verificada e liquidada mensalmente, considerando o maior valor entre o valor de referência e o PLD, e que o valor de referência era fixo em R$141,72/MWh. Segundo a unidade jurisdicionada, nessa situação, embora em determinados meses do ano de 2012 o PLD estivesse baixo, a penalidade seria calculada com base no VR. Acrescenta que, na prática, o valor médio da penalidade foi de R$193,79/MWh, enquanto que o preço médio de aquisição neste ano foi de R$ 168,47/MWh (peça 278, p. 11) .
Para o ano de 2013, explica que o valor médio da penalidade foi de R$256,06/MWh e o preço médio de aquisição foi de R$ 234,59/MWh. Assim, aduz que foi evitada uma despesa da ordem de R$ 79 milhões e R$ 157 milhões, nos anos de 2012 e 2013, respectivamente, além de outros impactos positivos decorrentes da energia associada a estes contratos, tais como, redução das exposições nas respectivas liquidações da CCEE Com isso, afirma que a CGTEE evitou prejuízos ainda maiores nesse período, com base na estratégia de aquisição de energia no mercado livre (peça 278, p. 12) .
No que tange às medidas adotadas pela CGTEE, a unidade jurisdicionada narra que foram implementadas medidas saneadoras ainda durante o ano de 2012, tais como requerimento de arbitragem com a empresa chinesa responsável pela construção da usina (CITIC) , ajuizamento de ação cautelar de produção antecipada de provas, pedido administrativo à Aneel para a revisão dos parâmetros técnicos da UTE Candiota III e revisão da Garantia Física da Usina, e pedido de revisão da dupla penalização contratual pela baixa disponibilidade da UTE. Acrescenta que essas duas últimas medidas foram objeto de posterior ação judicial (peça 278, p. 7-10) .
Por fim, explica a CGTEE que tais medidas, no curto prazo, terão por efeito reduzir drasticamente os prejuízos obtidos pela Companhia com a UTE Candiota III, Fase C, ao passo que, em longo prazo, poderão ressarcir todos os prejuízos suportados (peça 278, p. 9-10) .
Em adição aos argumentos apresentados pela CGTEE, os Diretores da CGTEE trouxeram aos autos alegações preliminares já analisadas na citação dos Diretores referente ao pagamento da PLR. Tais argumentos preliminares se referem à necessidade de delimitação temporal da responsabilidade, à ausência de pressuposto regular e válido do processo e à prescrição da pretensão de ressarcimento do Erário (peça 285, p. 3-17) .
Quanto ao mérito, as alegações de defesa dos Diretores da CGTEE estão, em regra, estruturadas da seguinte forma (peça 285, p. 33-47) :
Do desempenho empresarial e da disponibilidade de energia elétrica;
a.1) Das medidas saneadoras adotadas pela CGTEE;
a.2) Da compra de energia para revenda;
a.2.1) Da necessária correção dos valores apontados pela instrução;
a.3) Da aplicação da teoria do business judgement rule ao caso concreto;
a.3.1) Da aplicação da teoria do business judgement rule ao caso concreto;
a.3.2) Da ausência de elementos caracterizadores de conduta lesiva;
Do caráter orientador do controle.
Por serem idênticos, os argumentos contidos nos itens "a.1" a "a.2.1" acima (peça 285, p. 33-40) , sintetizados anteriormente na manifestação da CGTEE, não serão novamente transcritos.
Quanto ao item "a.3) Da aplicação da teoria do business judgment rule ao caso concreto", não tratado na manifestação da CGTEE, os responsáveis invocam essa teoria do direito norte americano como paradigma a ser aplicado no caso vertente, que estabelece que os Administradores de sociedades se encontram sujeitos a dois deveres: o dever de diligência, duty of care, e o dever de lealdade, duty of loyalty, sendo o primeiro relacionado à qualidade de decisões tomadas pelos administradores, e o segundo, à propriedade de determinados negócios por eles realizados (peça 285, p. 40) .
No que se refere ao item "a.3.1", afirmam que a referida teoria estabelece a presunção de que os Administradores agiram de forma independente e diligente, com conhecimento e informações adequados, com boa-fé e acreditando que seus atos atendiam aos interesses da companhia (peça 285, p. 41) .
Explicam os Diretores da CGTEE que o elemento nuclear da teoria do business judgement rule é a proteção da discricionariedade decisória dos gestores bem intencionados, eximindo-os do dever de indenizar por eventuais prejuízos gerados à companhia da qual façam parte, desde que tenham adotado a solução mais vantajosa ou menos gravosa. Assim, somente os atos praticados com comprovada má-fé ou notória ilegalidade levarão à responsabilização dos administradores (peça 285, p. 41) .
Colacionam excertos para demonstrar que a Comissão de Valores Mobiliários (CVM) confirmou a aplicação da teoria business judgement rule (peça 285, p. 41-42) .
[...]A construção jurisprudencial americana para o dever de diligência em nada discrepa do que dispõe o art. 153 da Lei n. 6.404/76, sendo possível utilizar-se, no Brasil, dos mesmos standards de conduta aplicados nos Estados Unidos. A aplicação destes standards poderia fazer com que a aplicação do art. 153 fosse mais efetiva do que é hoje, pois poderíamos passar a observar o processo que levou à tomada de decisão para ver se os cuidados mínimos, que demonstrem a diligência do administrador, foram seguidos, não nos limitando a simplesmente negar a possibilidade de re-análise do conteúdo da decisão tomada.
 (..) 
 (i) ausência de capacitação técnica dos agentes da administração pública (e do Poder Judiciário) para se substituírem aos administradores na tomada de decisões negociais; 
 (ii) reconhecimento de que (a) as decisões dos administradores são tomadas com uma quantidade limitada e imperfeita de informações, inclusive com relação ao desenvolvimento futuro dos fatos e às informações não conhecidas ao tempo da tomada da decisão negocial, e (b) o tempo dos administradores é limitado e deve ser por ele alocado para a tomada de diferentes decisões, com isso, a revisão posterior dos atos tomados sob essas condições é sempre feita a partir de uma quantidade não similar de tempo; 
 (iii) a revisão posterior, com base em mais informações e mais tempo, diminui o incentivo para que os administradores tomem decisões que envolvam riscos, em razão da possibilidade de responsabilização pessoal; e 
 (iv) as companhias abertas perderão competitividade para atrair administradores capacitados, em razão da possibilidade de responsabilização pessoal, a ser decidida com base em um conjunto de informações e sob situação diversa da que estarão submetidos quando tomarem suas decisões.
Reafirmam que as compras de energia para revenda foram mais vantajosas do que suportar as penalidades decorrentes do não cumprimento dos contratos de fornecimento de energia pactuados pela CGTEE (peça 285, p. 43) .
Quanto ao item "a.3.2) Da ausência de elementos caracterizadores de conduta lesiva", afirmam que a responsabilidade civil de um administrador está prevista no art. 1.011 do Código Civil, que estabelece que "o administrador da sociedade deverá ter, no exercício de suas funções, o cuidado e a diligência que todo homem ativo e probo costuma empregar na administração de seus próprios negócios".  No mesmo sentido, afirmam que a Lei 6.404/1976 que dispõe sobre as sociedades anônimas, ao expor sobre os deveres e reponsabilidades do administrador, segue a mesma linha de raciocínio do Código Civil ao estabelecer em seu art. 153 que "o administrador da companhia deve empregar, no exercício de suas funções, o cuidado e diligência que todo homem ativo e probo costuma empregar na administração dos seus próprios negócios". Além disso, destacam que o artigo 159, § 6°, da Lei 6.404/76 dispõe que "o juiz poderá reconhecer a exclusão da responsabilidade do administrador, se convencido de que este agiu de boa-fé e visando ao interesse da companhia" (peça 285, p. 44-45) .
Destacam que não há respaldo legal para imputação de responsabilidade civil decorrente de obrigações pactuadas em um contrato que sequer assinaram, principalmente pelo fato de que empregaram no exercício de suas funções, o cuidado e diligência necessária para que o contrato fosse cumprido da forma menos onerosa, defendo a observância ao art. 154 da Lei 6.404/1976 (peça 285, p. 44) .
Dessa forma, ressaltam que o âmbito de responsabilização dos gestores de sociedades anônimas é deveras restrito, uma vez que discutir a decisão negocial significa adentrar na discricionariedade inerente à sua função, que deve decidir livremente sobre o rumo do negócio, desde que dentro dos limites da lei e do estatuto (peça 285, p. 45) .
Por fim, quanto ao caráter orientador do controle, mencionam que suposta irregularidade apontada não foi causada por culpa ou dolo, nem aos princípios que norteiam a Administração, e que a atuação do Tribunal de Contas deve ser voltada à orientação e ao aprimoramento da Administração Pública (peça 285, p. 46) .
O Sr. Carlos Cecin acrescenta que o quadro apresentado na peça 2, p. 17, não traz a "Disponibilidade de Geração" para comparação com a "Energia Vendida" e que a comparação com a "Geração Líquida" é inadequada, pois a decisão de "despacho" das usinas (efetiva geração) não é da CGTEE, mas do ONS, erroneamente explicado peça 2, p. 6. Aduz que é um equívoco considerar que, isoladamente, a "energia comprada para revenda" signifique algum prejuízo ou indique má gestão do parque gerador e que, durante sua gestão, até maio/2007, houve folga crescente de disponibilidade para atendimento dos contratos (peça 237, p. 4) .
Acrescenta, ao final, que a alegada insuficiência de disponibilidade de geração não ocorreu no período em que o responsável exerceu o cargo de Diretor Técnico e de Meio Ambiente da CGTE (peça 237, p. 9) .
Análise
Segundo depreende-se da representação da unidade técnica, a insuficiência de geração de energia pela CGTEE frente ao contratado foi a causa do mau desempenho da UJ a partir de 2012, resultando no prejuízo de R$ 418 milhões (em 2012) , de R$ 472 milhões (em 2013) e de R$ 480 milhões (em 2014) , assim como no passivo a descoberto de R$ 97 milhões em 2013 e de R$ 553 milhões em 2014 (peça 2, p. 2-3, 9 e 18) .
Ainda conforme a representação, a aquisição de energia elétrica para revenda, com a finalidades de recompor "insuficiência de lastro" e de atender obrigações contratuais, também teria acarretado dano ao Erário de R$ 17.871.518,40 no exercício de 2012 e de R$ 25.072.394,16 no exercício de 2013, conforme memória de cálculo constante do quadro à peça 2, p. 18.
Em razão disso, cinco diretores da CGTEE foram citados solidariamente pela conduta "Adquirir energia para revenda com prejuízo, com as finalidades de recompor 'insuficiência de lastro' e de atender obrigações contratuais", incorrendo no "art. 37 da CF/1988, art. 143, 153 e 154 da Lei 6.404/1976 e art. 16, III, "c", e 58, III, da Lei 8.443/1992" (peça 2, p. 37-38, peças 142 a 145) .
Consoante a matriz de responsabilização, seria da "Diretoria Executiva a atribuição de dirigir os negócios da Empresa, movimentar os recursos e formalizar obrigações em geral. Sua negligência e imperícia permitiu a continuidade da situação desfavorável à Empresa" (peça 2, p. 37-38, peças 142 a 145) . 
Além disso, segundo a representação, a culpabilidade estaria caracterizada pelo fato de que "Ao firmar os contratos de aquisição a Diretoria Executiva tinha conhecimento prévio de que resultariam em prejuízo" (peça 2, p. 37-38, peças 142 a 145) .
Em sua manifestação, a CGTEE explica que era imprevisível a deterioração das garantias físicas das unidades termoelétricas (Candiota - Fases A, B e C, Nutepa e São Jerônimo) ; que era imprevisível que a aquisição da usina Candiota - Fase C viesse com defeitos de projeto e/ou fabricação, que impediriam o atingimento da disponibilidade anunciada pelo fabricante; que não se pode considerar a compra de energia para fins de restabelecimento do lastro contratual como prejuízo ao Erário, pois em vários exercícios os preços praticados eram vantajosos; que adquirir energia no Ambiente de Contratação Livre (ACL) , mesmo com preços mais altos, era mais favorável que suportar todas as penalidades contratuais da não disponibilidade.
No caso concreto, o entendimento das circunstâncias da questão, envolvendo a necessidade de aquisição de energia para revenda com prejuízo, revela-se complexa, haja vista as várias causas históricas e concorrentes, nem sempre de fácil compreensão. Assim, além dos dados contidos na representação da Secex-RS e dos argumentos trazidos aos autos pela unidade jurisdicionada e pelos responsáveis, buscou-se elementos nas Demonstrações Contábeis e nos Relatórios da Administração da CGTEE dos exercícios de 2011 a 2017, bem como disponíveis no site da CGTEE.
Segundo o Relatório de Administração do exercício de 2011, a energia de Candiota III, Fase C, foi totalmente comercializada no leilão de energia realizado em 2005, pelo prazo de 15 anos a contar de 1º de janeiro de 2010 (peça 356) .
Apesar do início do fornecimento previsto para 1º de janeiro de 2010, a Fase C de Candiota III somente entrou em operação comercial no ano seguinte, em 2011, ainda assim com desempenho operacional abaixo do desejado. Segundo o Relatório de Administração do exercício de 2011, isso se deu por problemas técnicos, corroborando as justificativas da CGTEE (peça 356) .
A não entrada em operação da usina Candiota III, Fase C, em 2010 pode explicar o acréscimo na despesa com energia comprada naquele ano (R$ 304 milhões e 3.787 GWh) .
Tabela 8 - Histórico da energia adquirida (em GWh) pela CGTEE entre 2003 e 2014
	Exercício
	2003
	2004
	2005
	2006
	2007
	2008
	2009
	2010
	2011
	2012
	2013
	2014

	Energia Comprada (GWh) 
	1.407
	1.404
	1.002
	607
	688
	1380
	1.413
	3.787
	1.476
	1.249
	736
	1.254

Fonte secundária: Representação à peça 2, p. 2, 9 e 17 e site da CGTEE, disponível em http://cgtee.gov.br/UNIDADES/CANDIOTA.
Apesar do acréscimo significativo na despesa com energia comprada em 2010, não se observou um resultado negativo nos exercícios de 2010 e de 2011. Nota-se ainda que era relativamente baixo o Preço de Liquidação de Diferenças (PLD) nesses exercícios em comparação com os exercícios de 2008, 2012, 2013 e 2014, exercícios esses para os quais a CGTEE apresentou resultado negativo, conforme pode-se observar da Tabela 3, a seguir
Tabela 9 - Histórico da compra de energia (em R$) , resultado da CGTEE e PLD médio (CCEE) 
	Exercício
	2003
	2004
	2005
	2006
	2007
	2008
	2009
	2010
	2011
	2012
	2013
	2014

	Compra de energia para revenda (R$ milhões) 
	9
	25
	23
	42
	54
	192
	101
	304
	50
	336
	186
	311

	Resultado (R$ milhões) 
	11
	10
	24
	1
	-69
	-292
	-21
	41
	17
	-418
	-472
	-480

	PLD médio anual (R$/MWh) 
	13,76
	19,03
	34,10
	69,30
	90,81
	134,58
	40,15
	69,78
	27,91
	166,89
	253,79
	661,63

Fonte secundária: Representação à peça 2, p. 2, 9 e 17 e site da CGTEE, disponível em http://cgtee.gov.br/UNIDADES/CANDIOTA e em https://www.ccee.org.br.
Com a entrada em operação comercial da UTE Candiota III - Fase C, no início de 2011, a geração alcançou 1.379 GWh, frente à potência instalada de 350 MW, e ainda assim contribuiu para a redução do volume de energia comprada em relação ao ano anterior, auxiliando também, juntamente com outras variáveis (como a queda do PLD no ano) , para a redução da despesa com compra de energia (peça 356) .
Entretanto, como mencionado anteriormente, a usina Candiota III (Fase C) não atingiu a geração de referência durante o ano de 2011, alcançando uma média anual de 157,24 MW contra os 210,0 MW da meta determinada pelo ONS (peça 356) .
No Relatório da Administração do exercício de 2011, as razões do baixo desempenho da usina Candiota III - Fase C foram atribuídas às paradas para manutenção, que não eram esperadas nesse período. Dessa forma, para suprir os contratos de fornecimento de energia elétrica em vigor, a Companhia teve que comprar energia complementar à geração própria utilizando recursos provenientes de empréstimos junto à controladora Eletrobras (peça 356) .
Como o custo da energia adquirida manteve-se abaixo do preço contratado, a CGTEE obteve um resultado bruto positivo nessas operações em 2011. Entretanto, nos exercícios seguintes, em razão da ocorrência de regime hidrológico desfavorável e de problemas estruturais, foram observados elevados valores de PLD médios, ocasionando resultados negativos na compra de energia elétrica nos exercícios de 2012 e 2013 (peças 356 e 357) . 
Consoante as notas explicativas da Administração às Demonstrações Financeiras de 2011 e 2012, além da usina Candiota III (Fase C) , ocorreram problemas técnicos na usina Presidente Médici (Fases A e B) , ocasionando indisponibilidades que impediram o atingimento da meta de geração determinada pelo ONS. Nesse caso, como já mencionado na representação, a indisponibilidade nas Fases A e B sujeitavam a CGTEE à liquidação desfavorável no mercado de curto prazo, enquanto a indisponibilidade na Fase C sujeitava a CGTEE a ressarcimentos contratuais, penalidades contratuais e obrigação de adquirir energia para revenda.
O exercício de 2012 foi marcado por um severo período de seca e novo recorde de consumo de energia elétrica no País, que levou ao despacho máximo da geração térmica e a consequente elevação do preço da energia (peça 258) .
Desde fevereiro de 2012, a Fase C está despachada, por mérito de preço, na potência máxima. O principal problema referente a esta situação, diz respeito às penalidades aplicadas nos seus contratos de venda de energia, que impuseram pesados prejuízos à Eletrobras CGTEE, decorrentes de desempenho inferior às referências declaradas para a usina no leilão em que a energia foi comercializada. A Eletrobras CGTEE está buscando a redução das penalidades junto a ANEEL. O resultado operacional da unidade, atingiu uma geração média anual de 217,8 MWmédios, equivalente a 62,2% de fator de capacidade. Entretanto, no mês de janeiro de 2013 a UTE Candiota III (Fase C) alcançou uma geração média de 317,9 MW, que corresponde a um fator de carga de 90,8%. Este normal desempenho já decorre das correções técnicas realizadas na parada especial de manutenção supracitada. Espera-se que no exercício 2013, a usina já apresente o desempenho que atenda as expectativas que foram consideradas quando da comercialização da sua energia, ou seja, que apresente índices de disponibilidade média anual na ordem de 90% (peça 358) .
Verifica-se que a CGTEE igualmente se deparou com problemas técnicos refletidos na baixa performance das usinas. Segundo o Relatório da Administração do exercício de 2010, tais problemas eram históricos e complexos e em grande parte devido à defasagem tecnológica de seus equipamentos, que levou a paradas frequentes das caldeiras, demandando uma forte exposição ao mercado de liquidação e Ambiente de Contratação Livre (ACL) , para garantir as demandas contratuais estabelecidas (peça 359) .
Segundo o Relatório da Administração do exercício de 2013, a ocorrência de regime hidrológico desfavorável acarretou o despacho máximo da geração térmica e a manutenção da elevação do preço da energia. Assim, durante todo o exercício 2013 a UTE Candiota III - Fase C esteve despachada pelo Operador Nacional do Sistema Elétrico - ONS por mérito de preço, na sua potência máxima. Como não conseguia gerar a energia demandada, a CGTEE passou a sofrer penalidades e a incorrer em prejuízos, decorrentes de desempenho da usina Candiota ser inferior às referências declaradas no leilão em que a energia foi comercializada. 
A título de exemplo, no exercício de 2013 houve a redução de receita operacional de R$ 332,6 milhões como resultado de ressarcimentos previstos nos contratos de comercialização da UTE Candiota III (Fase C) . Em 2012, o impacto na receita foi de R$ 52,9 milhões. Tais contratos preveem ressarcimento às concessionárias clientes quando houver indisponibilidade de geração na UTE Candiota III, Fase C (peça 357) .
Além do ressarcimento, extrai-se do Relatório de Administração dos Exercícios de 2012 e 2013 alguns exemplos de despesas incorridas, tais como a compra de energia para a revenda e penalidades (peças 357 e 358) .
Tabela 10 - Despesas incorridas pela CGTEE com a indisponibilidade de geração
	Exercício
	2012
	2013

	Compra de Energia (R$ milhões) 
	335,6
	186,4

	Ressarcimentos - Concessionarias clientes (R$ milhões) 
	52,9
	332,6

	Penalidades - CCEE (R$ milhões) 
	38,7
	29,0

Fonte: peças 357 e 358
Em relação às penalidades, consta do Relatório de Administração que a CGTEE obteve, posteriormente, junto à Agência Nacional de Energia Elétrica - ANEEL, a suspensão administrativa da Cláusula 14º dos contratos de comercialização de energia no ambiente regulado, da UTE Candiota III, indispensável para a redução de despesas e penalidades que impactavam nas receitas da Companhia (peça 357) .
UTE Candiota III (Fase C) : o cancelamento de parte das receitas da UTE Candiota III (Fase C) foi o principal fator de desequilíbrio em 2013, previsto nos contratos de venda de energia quando há indisponibilidade da usina. A Companhia obteve junto à ANEEL a suspensão provisória do cancelamento de receita em setembro de 2013 nos contratos (despacho ANEEL nº 3.413/2013) , que representará um aumento na receita futura da ordem de 34% (R$ 98.663) , considerando os números de 2013. Em audiência pública, obteve-se contribuições que culminaram com a suspensão definitiva, homologada através da Resolução Aneel 599/2014, que exclui em definitivo esta cláusula dos contratos de suprimento de energia dessa unidade. Permanece atuação da Companhia e da holding junto ao Órgão Regulador visando revisão dos parâmetros técnicos desta unidade de modo a mitigar eventuais penalidades (peça 357) .
No exercício de 2014, após exaustivo trabalho junto à ANEEL para revisão de nossos contratos, no ambiente regulado, vinculados à UTE Candiota III, em pontos de alta onerosidade, a empresa obteve a revogação da "cláusula 14" dos referidos contratos. Tal dispositivo que imputava penalidades exacerbadas impactou severamente na receita dos últimos exercícios financeiros. De outro modo, ocorreu a adequação, junto a Agência Reguladora, dos montantes de energia contratados aos padrões de geração da empresa, evitando assim, a incidência de outras sanções previstas nos contratos em questão (peça 360) .
Do mesmo modo, o Relatório de Administração de 2014, registra que desde o exercício de 2012 enfrenta-se um severo período de seca e recorde de consumo de energia elétrica no País, que levou ao despacho máximo da geração térmica e a consequente elevação do preço da energia. Com isso, a Fase C da usina de Candiota III foi despachada, por mérito de preço, na potência máxima desde fevereiro de 2012. Por não ter condições de gerar a energia demandada, a CGTEE vem sofrendo pesados prejuízos à CGTEE, sendo penalizada pelo não atendimento ao despacho do ONS (peça 360) .
Os problemas continuaram no exercício de 2015. Segundo o Relatório de Administração desse exercício, o resultado econômico financeiro do exercício acumulou um prejuízo de R$ 648 milhões, efeito este decorrente, segundo o referido relatório, de problema imprevisível ocorrido no sistema de dessulfurizador da UTE Candiota III no final do ano de 2014. O reflexo ocorreu em 2015, constituindo-se no principal fato gerador responsável pela redução de 21% na receita (peça 361) .
Devido à aplicação das Regras de Mercado (CCEE) , os CCEAR's vinculados à UTE Candiota III estão sujeitos a aplicação dos seguintes Ressarcimentos devidos pela Usina às distribuidoras compradoras: Ressarcimento por não atendimento ao Despacho do ONS no valor de R$205,8 milhões e Ressarcimento por não cumprimento à Inflexibilidade Anual no valor de R$112,19 milhões. Referente ao ano de 2015, os Ressarcimentos devidos pela UTE Candiota III foram de R$ 318 milhões, impactando nas receitas desta Usina (peça 361) .
No ano de 2016, a Companhia apresentou prejuízo na ordem R$ 1,073 bilhão, superior em R$ 424,8 milhões em relação ao prejuízo de R$ 648,4 milhões registrado em 2015 (peça 373) . Do mesmo modo, a Companhia apresentou prejuízo na ordem R$ 1,17 bilhão em 2017, superior no montante de R$ 97,2 milhões em relação ao prejuízo registrado em 2016 (peça 362) .
Assim, consoante extrai-se dos documentos analisados, a compra de energia para atender os compromissos firmados estaria ligada a problemas históricos nas unidades termoelétricas da CGTEE, que a impediram de gerar todo volume de energia contratado. Em especial pode-se citar os defeitos técnicos da usina de Candiota III, Fase C que levaram à falta de performance (peça 278, p. 3-6, e 322, p. 22) .
Como a usina inaugurada em 2011 não conseguia gerar todo o volume de energia esperado, a CGTEE era obrigada a comprar o excedente no mercado de curto prazo, com PDL pelos maiores valores históricos até então, e ainda assim sofrer penalidades e se sujeitar a ressarcir às concessionárias clientes.
A compra de energia em 2012 e 2013 na verdade não era a causa do suposto dano ao Erário, mas sim consequência da incapacidade de geração da CGTEE para atender aos compromissos de fornecimento firmados muito anteriormente, nos leilões de energia ocorridos em 2005. Os problemas eram antecedentes e, conjugado com outros fatores determinantes, tais como os problemas que assolaram as usinas da CGTEE, levaram à necessidade de comprar energia com prejuízo em determinados exercícios. Naquelas circunstâncias, adquirir energia para revenda, ainda que com prejuízo, não era uma opção, mas uma necessidade diante das opções mais gravosas.
Comparando o resultado da CGTEE (quadro à peça 2, p. 7) com a compra de energia (quadro à peça 2, p. 17) , por exemplo, verifica-se que, per si, a insuficiência de geração de energia não foi necessariamente condição para o mau desempenho econômico da CGTEE, pois observa-se que o maior volume e despesa com compra de energia em 2010, pelo fato da não entrada em operação da usina Candiota III - Fase C, não se traduziu em um resultado negativo naquele exercício, assim como o baixo volume de compra de energia em 2007 não implicou resultado positivo.
Como mencionado, outros eventos podem ter contribuído para o resultado negativo da CGTEE. Verifica-se, por exemplo, que a situação hidrológica desfavorável e o aumento no consumo de energia elétrica acarretou o incremento significativo e, até então, imprevisível do PLD ao longo dos anos, sobretudo nos exercícios de 2008, 2012, 2013 e 2014. O crescente aumento do PLD, acarretou o aumento acentuado na despesa com compra de energia, ainda que para um menor volume de energia comprado, como ocorreu em 2013 (peça 363) .
Em termos gerais, os dados da representação e constantes do sítio da CGTEE (http://cgtee.gov.br/UNIDADES/CANDIOTA/) indicam que a geração líquida ficou aquém da disponibilidade de geração da CGTEE nos exercícios analisados. Isso, no entanto, não significa necessariamente um problema, pois, para além da inflexibilidade típica das usinas térmicas a carvão, é o Operador Nacional do Sistema (ONS) quem define quais usinas serão despachadas (gerar energia) , seja por ordem de mérito (menor custo) , seja por razões elétricas (reforço pontual de geração de energia ou incapacidade do sistema de transmissão, por exemplo) , independentemente dos contratos de fornecimento de energia firmados por cada usina.
Tabela 11 - Potência instalada, disponibilidade, geração, compra e venda de energia pela CGTEE
	Exercício
	2003
	2004
	2005
	2006
	2007
	2008
	2009
	2010
	2011
	2012
	2013
	2014

	Potência Instalada 
	Candiota Fase A
	126
	126
	126
	126
	126
	126
	126
	126
	126
	126
	126
	126

		Candiota Fase B
	320
	320
	320
	320
	320
	320
	320
	320
	320
	320
	320
	320

		Candiota Fase C
	-
	-
	-
	-
	-
	-
	-
	-
	350
	350
	350
	350

		Nutepa
	24
	24
	24
	24
	24
	24
	24
	24
	24
	24
	24
	-

		São Jerônimo
	20
	20
	20
	20
	20
	20
	20
	20
	20
	20
	20
	-

		Total
	490
	490
	490
	490
	490
	490
	490
	490
	840
	840
	840
	796

	Disponibilidade (%) 
	59,9
	69,3
	89,9
	85,9
	63,1
	52,1
	42,4
	37,3
	52,7
	58,1
	54,7
	50,0

	Disponibilidade (GWh) 
	2.571 
	2.975 
	3.859 
	3.687 
	2.709 
	2.236 
	1.820 
	1.601 
	3.878 
	4.275 
	4.025 
	3.486 

	Geração Líquida (GWh) 
	1.084
	1.171
	1.341
	1.341
	894
	746
	712
	593
	1.764
	2.485
	2.653
	2.356

	Energia Vendida (GWh) 
	2.491
	2.575
	2.343
	2.038
	1.582
	2.126
	2.124
	4.380
	3.240
	3.734
	3.389
	3.611

	Energia Comprada (GWh) 
	1.407
	1.404
	1.002
	607
	688
	1380
	1.413
	3.787
	1.476
	1.249
	736
	1.254

Fonte secundária: peça 2, p. 2, 9 e 17 e disponível em: , acesso em 29/8/2019.
Apenas nos exercícios de 2009, 2010 e 2014 a energia vendida superou a disponibilidade de geração da CGTEE. Ou seja, em princípio, de acordo com as informações constantes dos autos, na maioria dos exercícios analisados, a CGTEE possuía disponibilidade de geração para atender aos seus contratos. Dessa forma, não está evidenciado que a compra de energia elétrica para revenda com finalidade de recompor a insuficiência de lastro e atender obrigações contratuais seja, isoladamente, a causa determinante do mau desempenho da Companhia. Em outras palavras, a compra de energia para atender aos compromissos firmados pode até ter relação com os resultados negativos da CGTEE em determinados exercícios, mas também gerou resultados positivos em outros. Ao que tudo indica nos exames procedidos, diversas causas conjunturais e específicas do setor elétrico corroboraram para o mau desempenho da CGTEE, a exemplo do atraso e problemas construtivos da usina de Candiota III (Fase C) , conforme explicado no Relatório de Administração do exercício de 2012, transcrito abaixo (peça 358) , problemas técnicos nas demais usinas do parque gerador da CGTEE, aumento no consumo de energia e condições hidrológicas desfavoráveis, entre outros:
A Eletrobras CGTEE acumulou no período um prejuízo na ordem de R$ 418,0 milhões. Este resultado está consubstanciado basicamente em quatro fatores: o primeiro é o valor da compra de energia para revenda no montante de R$ 335,6 milhões, representando um acréscimo de 416% se comparado com o exercício anterior. Devido a problemas técnicos enfrentados por nossas unidades, precisamos adquirir energia sob um PLD (Preço da liquidação das diferenças) extremamente elevado. Em 2011, a média do PLD para a região Sul foi de R$ 28,22, enquanto em 2012 foi de R$166,89, resultado da escassez de chuvas no período e consequente baixa nos reservatórios. Registra-se que o maior impacto neste item são as penalidades leoninas aplicadas nos contratos de venda de energia da UTE Candiota III (Fase C) , principalmente a Cláusula 14 dos Contratos de Comercialização de Energia Elétrica no Ambiente Regulado - CCEAR's. Também em decorrência destas penalidades, foi deduzido da Receita Operacional o valor de R$ 52,9 milhões. Neste sentido, a Administração está buscando junto aos órgãos competentes a revisão das referidas cláusulas contratuais.
O segundo fator que influenciou negativamente o desempenho econômico foi a exposição à Variação Cambial, ainda consequência dos compromissos financeiros assumidos na construção da UTE Candiota III (Fase C) , com efeito líquido negativo de R$ 47,4 milhões. Registra-se que a Eletrobras implementou, em 17 de maio de 2012, política de hedge financeiro que nos protegerá nos exercícios vindouros dos efeitos oriundos da variação cambial. O terceiro fator refere-se à provisão de perda relativa expectativa de indenização dos ativos decorrentes da Lei 12.783 (VNR) no valor de R$ 23,9 milhões. Por fim, o quarto fator refere-se a apuração de impairment de 47,6 milhões na UTE Presidente Médici - Fase B.
Desse modo, não se considera razoável estabelecer como danoso ao Erário o ato de comprar energia elétrica no mercado livre, eventualmente com prejuízo, pois em algumas aquisições essa prática apresentou resultado positivo. A necessidade de compra de energia foi consequência de fato anterior, ocasionado, sobretudo por problemas técnicos nas usinas da CGTEE, que permaneceram indisponíveis para geração de eletricidade por período superior ao estabelecido em normativos. Diante disso, não havia muitas opções para o gestor cumprir seus contratos de fornecimento.
Ainda que se considere alguns contratos de compra de energia realizados em 2012 e 2013 como danoso ao Erário, diante das circunstâncias à época dos fatos, não se vislumbrou a possibilidade de o gestor praticar conduta diversa, menos gravosa, pois as compras no mercado livre são vinculadas ao PLD médio dos períodos, enquanto as penalidades por falta de lastro físico são valoradas pelo valor de referência (VR) , estabelecido pela Aneel como sendo o maior valor entre o PLD e o valor de referência. Considerando o VR e os PLD de 2012 e 2013, verifica-se que a aquisição da energia por um PLD menor em alguns meses seria mais vantajosa do que suportar as penalidades calculadas sempre pelo maior valor entre o VR e o PLD.
Tabela 12 - Histórico do PLD
	Mês/ano
	PLD (R$/MWh) 
	VR
	Mês/ano
	PLD (R$/MWh) 
	VR

	dez/12
	259,57
	141,72
	dez/13
	290,72
	129,51

	nov/12
	375,54
	141,72
	nov/13
	331,07
	129,51

	out/12
	280,39
	141,72
	out/13
	213,92
	129,51

	set/12
	182,94
	141,72
	set/13
	248,36
	129,51

	ago/12
	119,05
	141,72
	ago/13
	145,56
	129,51

	jul/12
	91,24
	141,72
	jul/13
	102,59
	129,51

	jun/12
	118,49
	141,72
	jun/13
	204,10
	129,51

	mai/12
	180,94
	141,72
	mai/13
	344,84
	129,51

	abr/12
	195,75
	141,72
	abr/13
	196,13
	129,51

	mar/12
	124,97
	141,72
	mar/13
	339,75
	129,51

	fev/12
	50,67
	141,72
	fev/13
	214,54
	129,51

	jan/12
	23,14
	141,72
	jan/13
	413,95
	129,51

	Média
	166,89
	141,72
	Média
	253,79
	129,51

Pelo que se examinou, as sujeições a penalidades e ressarcimentos poderiam agravar ainda mais a situação da CGTEE. Nesse sentido, tem-se que os responsáveis teriam incorrido em uma excludente de culpabilidade, que consiste na irrazoabilidade de exigir do gestor conduta diversa daquela que ele adotou à época dos fatos, consideradas as circunstâncias que o cercavam naquela ocasião, conforme prevê a jurisprudência desta Corte de Contas:
No âmbito dos processos de controle externo, a responsabilidade dos gestores de recursos públicos é de natureza subjetiva. São exigidos simultaneamente três pressupostos para a responsabilização: (i) o ato ilícito na gestão dos recursos públicos; (ii) a conduta dolosa ou culposa; e (iii) o nexo de causalidade entre o dano e o comportamento do agente. Admite-se a ocorrência de excludentes de culpabilidade, tal como a inexigibilidade de conduta diversa ou a ausência de potencial conhecimento da ilicitude (Acórdão 2420/2015-TCU-Plenário, rel. min Benjamin Zymler) .
No que se refere aos argumentos adicionais dos Diretores, referentes à teoria do business judgment rule e à ausência de elementos caracterizadores de conduta lesiva, verificou-se que os elementos examinados corroboravam que adquirir energia para revenda nos exercícios de 2012 e 2013, ainda que com prejuízo, não era uma opção para os Diretores da CGTEE empossados a partir de 2006, mas uma imposição diante dos pesados ressarcimentos e da forma de cálculo das penalidades por falta de lastro físico.
A compra de energia em 2012 e 2013 para revenda, embora com prejuízo em alguns contratos, não era causa de dano ao Erário. O dano ao Erário, caso existente, seria consequência dos problemas técnicos que resultavam na incapacidade de geração da CGTEE e incapacidade de atender aos compromissos firmados nos leilões de energia a partir de 2005, tendo levado à necessidade de compra de energia para recompor a insuficiência de lastro e atender às obrigações contratuais assumidas. Assim, as causas imediatas eram várias e antecedentes à efetivação da compra de energia em 2012 e 2013. 
Caso os contratos de compra de energia realizados em 2012 e 2013 sejam considerados como danosos ao Erário, tem de ser levado em consideração quais eram as opções contratuais e normativas que os Diretores da CGTEE dispunham na ocasião, e se eram menos gravosas para a Companhia que a aquisição de energia no ACL para a recomposição de lastro e atendimento das obrigações contratuais. Apesar de a matriz de responsabilidade mencionar como culpabilidade o fato de que "Ao firmar os contratos de aquisição a Diretoria Executiva tinha conhecimento prévio de que resultariam em prejuízo", a consequência dessa não aquisição de energia seria à sujeição a penalidades e ressarcimentos mais onerosos para a Companhia que a compra de energia.
Diante das circunstâncias examinadas, não se vislumbrou a possibilidade de os Diretores, à época dos fatos, praticarem conduta diversa e menos gravosa que a aquisição de energia no ACL para recompor a insuficiência de lastro decorrentes dos problemas ocorridos nas usinas da CGTEE e dos compromissos firmados desde 2005. Também não se vislumbrou ilicitude na aquisição de energia no ACL e má-fé nas condutas dos responsáveis. Nesses termos, estar-se-ia diante de uma excludente de culpabilidade, consubstanciada em inexigibilidade de conduta diversa dos Diretores da CGTEE, nos termos do Acórdão 2420/2015-TCU-Plenário, rel. min Benjamin Zymler.
Assim, em face da análise promovida, propõe-se acolher as alegações de defesa dos Diretores da CGTEE, uma vez que foram suficientes para elidir as irregularidades a eles atribuídas no que tange à responsabilidade de firmar contratos de aquisição de energia no ACL para a recomposição de lastro e atendimento das obrigações contratuais.
Audiência dos Conselheiros e Diretores da CGTEE
Foram promovidas as audiências dos Conselheiros Fiscais da CGTEE abaixo:
Tabela 13 - Responsáveis ouvidos em audiência
	Responsável
	Admissão
	Exoneração
	Audiência
	Razões de justificativas

	André Luiz Barreto de Paiva Filho
	28/5/2007
	23/4/2010
	Peça 134
	Peça 277

	Bruno Fabrício Ferreira da Rocha 
	1º/5/2010
	17/5/2012
	Peça 132
	Peças 305 e 335

	Carlos Eduardo Campos Vieira
	25/4/2005
	27/4/2008
	Peça 135
	Peça 299

	Celina Maria de Macedo Brinckmann 
	1º/5/2002
	17/5/2012
	Peça 131
	Peça 292

	Claudia Rebello Massa 
	17/5/2012
	29/4/2013
	Peça 130
	Peça 306

	Ildo Wilson Grudtner
	28/4/2008
	13/6/2011
	Peça 133
	Peça 279

	Janete Duarte 
	29/4/2013
	-
	Peça 129
	Peça 290

	Renato Soares Sacramento 
	17/5/2012
	27/4/2017
	Peça 128
	Peça 280

	Rosangela da Silva
	13/6/2011
	-
	Peça 127
	Peça 302

As razões de justificativa deveriam ser apresentadas para as condutas relacionadas a seguir:
Tabela 14 - Matriz de responsabilização
	Conduta
	Dispositivo
	Nexo de Causalidade
	Culpabilidade

	Acompanhamento ineficiente e negligente da execução patrimonial, financeira e orçamentária da Empresa.
	Art. 37 da CF/1988.
Art. 163, Inc. I da Lei 6.404/1976.
Art. 38, Inc. II do Estatuto Social.
Art. 16, inc. III, "b" e art. 58, inc. II, da Lei 8.443/1992.
	A inação do Conselho Fiscal frente aos problemas graves da Companhia permitiu a continuidade da situação desfavorável à Empresa
	O Conselho Fiscal é o derradeiro recurso dos acionistas na defesa dos seus interesses e da Empresa: cabe-lhe fiscalizar a execução patrimonial, financeira e orçamentária, bem como os atos dos administradores. Para tanto, além de suas atribuições ordinárias, dispõe de remédios legais e estatutários para o enfrentamento de situações graves, como as que a Empresa vem se defrontando. Conduta diversa à que apresentou não somente é esperada como exigível de um administrador mediano.

	Fiscalização ineficiente e negligente dos atos dos administradores.
	Art. 37 da CF/1988.
Art. 163, Inc. I da Lei 6.404/1976.
Art. 38, Inc. IV do Estatuto Social.
Art. 16, inc. III, "b" e art. 58, inc. II, da Lei 8.443/1992.
		
	Omissão no uso de recursos legais e estatutários para o enfrentamento dos problemas da Companhia: denúncia aos órgãos da administração, requisição de perito e convocação de Assembleia Geral Extraordinária.
	Art. 37 da CF/1988.
Art. 163, Inc. IV, V e § 8º da Lei 6.404/1976.
Art. 38, Inc. VII e VIII, do Estatuto Social.
Art. 16, inc. III, "b" e art. 58, inc. II, da Lei 8.443/1992.
		
Também foram ouvidos em audiência os seguintes Conselheiros de Administração:
Tabela 15 - Responsáveis ouvidos em audiência
	Responsável
	Admissão
	Exoneração
	Audiência
	Razões de justificativas

	Cezar Augusto Gomes Scalcon
	9/5/2014
	28/4/2015
	Peça 119
	Peça 310

	Cristian William de Sousa Cunha
	1º/5/2008
	29/9/2012
	Peça 121
	Peça 281

	Guilherme Pereira Baggio
	18/6/2004
	06/11/2008
	Peça 125
	Peça 291

	Ivanir José Bortot
	5/7/2005
	13/10/2007
	Peça 126
	Peça 283

	Joaquim Antonio de Carvalho Brito
	7/11/2008
	31/12/2009
	Peça 123
	Peça 295

	Mauro Henrique Moreira Sousa
	1º/11/2008
	-
	Peça 117
	Peça 294

	Nilton Passos Mendes
	15/5/2012
	8/5/2014
	Peça 120
	Peça 293

	Paulo André Argenta
	29/9/2012
	-
	Peça 118
	Peça 286

	Ricardo Spanier Homrich
	24/4/2006
	-
	Peça 116
	Peça 301

	Ronaldo Schuck
	24/1/2003
	6/11/2008
	Peça 124
	Peça 282

	Sereno Chaise (falecido) 
	24/4/2006
	-
	Peça 115
	Peça 304

	Sidney do Lago Junior
	10/5/2010
	17/5/2012
	Peça 122
	Peças 284 e 336

	Valter Luiz Cardeal de Souza
	24/1/2003
	-
	Peça 114
	Peça 287

Já os Conselheiros de Administração foram ouvidos em audiência em decorrência das seguintes condutas:
Tabela 16 - Matriz de responsabilização
	Conduta
	Dispositivo
	Nexo de Causalidade
	Culpabilidade

	Fiscalização e monitoramento ineficiente e negligente da gestão da Empresa.
	Art. 37 da CF/1988.
Art. 142, Inc. I e III da Lei 6.404/1976.
Art. 21, Inc. IX do Estatuto Social.
Art. 16, inc. III, "b" e art. 58, inc. II, da Lei 8.443/1992.
	A inação do Conselho de Administração frente aos problemas graves da Companhia permitiu a continuidade da situação desfavorável à Empresa.
	Ao Conselho de Administração cabe "fixar a orientação geral dos negócios da companhia", e também fiscalizar, avaliar e monitorar o desempenho da empresa e dos dirigentes; bem como usar os recursos legais e estatutários à sua disposição frente a situações graves. Conduta diversa à que apresentou não somente é esperada como exigível de um administrador mediano.

	Avaliação negligente do desempenho dos membros da Diretoria Executiva.
	Art. 37 da CF/1988.
Art. 142, Inc. II-III da Lei 6.404/1976.
Art. 21, Inc. V e XXI do Estatuto Social.
Art. 16, inc. III, "b" e art. 58, inc. II, da Lei 8.443/1992.
		
	Omissão no uso de recursos estatutários para o enfrentamento dos problemas da Companhia: eleição e destituição de diretores, convocação de Assembleia Geral.
	Art. 37 da CF/1988.
Art. 142, Inc. I-III da Lei 6.404/1976.
Art. 21, Inc. V, XVIII e XXI do Estatuto Social.
Art. 16, inc. III, "b" e art. 58, inc. II, da Lei 8.443/1992.
		
Foram promovidas ainda as audiências dos Diretores da CGTEE abaixo arrolados:
Tabela 17 - Responsáveis ouvidos em audiência
	Responsável
	Admissão
	Exoneração
	Audiência
	Razões de justificativas

	Carlos Marcelo Cecin
	24/1/2003
	31/5/2007
	Peça 141
	Peça 237

	Clovis Ilgenfritz da Silva
	1º/4/2006
	-
	Peça 138
	Peça 289

	Eduardo Antonio Peters
	24/1/2003
	2/2/2011
	Peça 140
	Peça 300

	Luiz Henrique de Freitas Schnor
	24/1/2003
	31/5/2007
	Peça 137
	Peça 297

	Sandro Figueiredo de Oliveira
	22/07/2011
	-
	Peça 139
	Peça 296

	Sereno Chaise (falecido) 
	24/4/2006
	-
	Peça 136
	Peça 303

As condutas pelas quais os Diretores da CGTEE foram ouvidos em audiência são as seguintes:
Tabela 18 - Matriz de responsabilização
	Conduta
	Dispositivo
	Nexo de Causalidade
	Culpabilidade

	Ineficiência e negligência na administração da Empresa.
	Art. 37 da CF/1988.
Art. 143, 153 e 154 da Lei 6.404/1976.
Art. 29 do Estatuto Social.
Art. 16, inc. III, "b" e art. 58, inc. II, da Lei 8.443/1992.
	É da Diretoria Executiva a atribuição de dirigir os negócios da Empresa, movimentar os recursos e formalizar obrigações em geral. Sua negligência e imperícia permitiu a continuidade da situação desfavorável à Empresa.
	A Diretoria Executiva é o órgão executivo em tempo integral, com consciência permanente da situação real da Empresa, maior do que qualquer outro, e detendo poderes e atribuições legais e estatutárias. Conduta diversa à que apresentou não somente é esperada como exigível de um administrador mediano.

	Ineficiência no alcance dos fins da Companhia.
			
	Descumprimento da missão estratégica da Organização
			
	Descumprimento dos contratos de metas de que é signatária.
			
	Monitoramento e avaliação deficientes de indicadores de desempenho da Empresa.
			
	Descumprimento de contratos de fornecimento de energia de que é signatária.
			
	Ineficiência e negligência no suprimento de materiais e serviços da Usina, comprometendo sua disponibilidade.
			
Considerando que o fundamento das audiências foi comum para os distintos responsáveis abaixo arrolados, considerando que estes são representados pelos mesmos patronos e que as razões de justificativas apresentadas são similares, à exceção, fundamentalmente, do período em que cada responsável exerceu o cargo de conselheiro fiscal, também aqui buscou-se efetuar o agrupamento dos argumentos trazidos aos autos para viabilizar uma análise conjunta e consolidada.
Para fins de remissão dos argumentos comuns às três audiências, utilizou-se, como paradigma, as razões apresentas às peças 277, 280, 281 e 297, bem como as razões trazidas aos autos à peça 237 pelo Sr. Carlos Cecin e à peça 278 pela CGTEE. 
Os responsáveis mencionam que no relatório de auditoria existem apontamentos sobre atos realizados no período de 2003 a 2013, alguns fora do período em que estiveram exercendo a função. Nesse sentido, aduzem que há que se fazer a delimitação temporal das responsabilidades, vez que somente lhe seriam imputáveis ou poderiam ser questionados os atos pelo período que efetivamente estiveram a frente dos respectivos cargos. Aponta que o TCU não fez a delimitação temporal da responsabilidade dos jurisdicionados instados a se manifestar (peça 277, p. 8) .
Especificamente em relação às razões dos Conselheiros Fiscais, aduzem que, quando assumiram o cargo, diversos atos que são objeto de questionamento já estavam consolidados, como, por exemplo, os contratos de venda de energia celebrados em 2005, que demandaram a compra de energia para recomposição do lastro contratual, principal ponto questionado pela Secex-RS. Que nesse período, à exceção de Carlos Eduardo Campos Vieira e Celina Maria de Macedo Brinckmann, os demais responsáveis ainda não haviam ingressado no Conselho Fiscal (peça 277, p. 9) . Dessa forma, o descompasso na produção de energia já era uma situação instalada na Companhia, decorrente dos compromissos firmados nos anos anteriores (peça 277, p. 14) .
Sustentam ter ocorrido a prescrição da pretensão punitiva pelo lapso de cinco anos a contar da ocorrência do fato com espeque na Lei 9.873/1999 (peça 277, p. 9) . Também argumentam que a citação somente ocorreu em 9/5/2017, de modo que houve o transcurso do prazo prescricional de prazo superior a cinco anos entre os atos reputados faltosos e a citação. Do mesmo modo, alegam que, ainda que se considere a instauração da tomada de contas especial, a mesma somente veio a ocorrer em 20/10/2016, por meio da publicação do Acórdão 6763/2016-TCU-Primeira Câmara, superando em mais de cinco anos da atuação dos responsáveis. Por fim, defendem que ainda que se considere que o marco inicial para a presente apuração (audiência) seja a Representação originária, também estaria superado o prazo prescricional, dado que foi instaurada em 23/7/2015 (peça 277, p. 10) .
Mencionam que, para melhor compressão da tese que será abordada nas razões de justificativa, se faz necessário trazer à baila a distinção, de forma objetiva, entre: (i) Diretoria, (ii) Conselho de Administração e (iii) Conselho Fiscal de uma sociedade anônima (peça 277, p. 10) .
À peça 277, p. 11, explicam que o Conselho fiscal, nos termos do art. 163 da Lei 6.404/1976, é um órgão que fiscaliza os atos dos administradores e verifica o cumprimento dos seus deveres legais e estatutários, e que o Conselho Fiscal, diferentemente da Diretoria e do Conselho Administrativo, não se sujeita às regras impostas pelo art. 145 da Lei 6.404/1976, na medida em que possui norma própria prevista no art. 162 da mesma lei, conforme leciona Carvalhosa.
Nesse contexto, argumentam ser incorreta a responsabilização de conselheiro fiscal por supostamente ter incorrido, em síntese, nas condutas de acompanhamento e fiscalização ineficiente e negligente e, ainda, por omissão no uso de recursos legais e estatutários para o enfretamento dos problemas da Companhia (peça 277, p. 11-12) .
Expõem que associar os resultados financeiros negativos a uma suposta ineficiência ou negligência na fiscalização dos atos dos administradores é tentar transferir a responsabilidade de decisões gerenciais e negociais aos membros do Conselho Fiscal, razão pela qual a premissa utilizada na responsabilização merece reforma (peça 277, p. 13) .
No que se refere à atuação dos membros do Conselho Fiscal das sociedades anônimas, explicam que essa atuação está delineada no art. 163 da Lei 6.404/1973, no qual se define as atividades a serem executadas pelos conselheiros e que a referida norma deve ser interpretada com as disposições específicas trazidas no estatuto da CGTEE. Nesse diapasão, resumem que a principal função desse conselho reside na missão de fiscalizar os atos dos administradores da empresa à luz dos aspectos financeiros e orçamentários, não se podendo exigir dos conselheiros fiscais a ingerência sobre as tomadas de decisões em atos negociais, que dizem respeito à gestão da empresa, por absoluta ser incompatível com os poderes que lhes são delegados pela lei e pelo estatuto (peça 277, p. 13) .
Narram que o Conselho Fiscal da CGTEE, em suas reuniões mensais, regularmente examinou as resoluções da diretoria executiva e as atas do conselho de administração, verificando a legalidade dos atos praticando, no que diz respeito aos deveres de zelo com os aspectos financeiros e orçamentários da empresa, sendo possível observar nesses documentos que eram realizadas análises de saldos médios de banco, acompanhamento orçamentário, de contratos vigentes, contratos efetuados, de demonstrações contábeis, das rubricas de despesas e receitas com impactos no resultado, além do acompanhamento das principais atividades da Companhia (peça 277, p. 14) .
Especificamente em relação à imputação de que o Conselho Fiscal foi ineficiente e negligente na fiscalização dos atos praticados pelos administradores, bem como no acompanhamento da execução patrimonial, financeira e orçamentária da Empresa, afirmam que não foi apontado de forma objetiva algum ato devido que não tenha sido praticado pelos responsáveis ou algum ato ilegal efetivamente realizado (peça 277, p. 15) .
Como exemplo de atuação do Conselho Fiscal de acordo com as determinações legais que regem esse tipo de conselho, apresentam excertos das Atas da 100ª, 101ª, 103ª, 104ª, 108ª e 135ª, 155ª, 169ª, 174ª, 177ª, 180ª, 201ª Reuniões Ordinárias do Conselho Fiscal (peça 277, p. 15-16, e peça 280, p. 15-18) .
Afirmam que, nas atas, pode ser verificado que o Conselho Fiscal efetivamente fiscalizava os atos dos administradores da CGTEE, requerendo pareceres técnicos, medidas saneadoras, visitas de técnicos, acompanhamento de trabalhos e até a presença dos Diretores para esclarecer determinadas situações. Nesse sentido, ressaltam que não houve qualquer ato ou falta de ato do Conselho Fiscal que tenha contribuído negativamente para os resultados obtidos pela Companhia, tanto que não foram apontados na representação, bem como o fato de que a compra e venda de energia constituem atos de discricionariedade da gestão da empresa, ao qual não cabe consulta ao Conselho. De outro modo, não estaria sob sua competência avaliar previamente tal tomada de decisão, uma vez que faz parte do próprio "negócio" de atuação da empresa (peça 277, p. 17) .
Em relação aos limites da responsabilidade dos Conselheiros Fiscais, narram que a Lei 6.404/1976 estabelece que os membros do Conselho Fiscal podem responder pelos danos causados à empresa, desde que resultantes da violação de norma e que seja comprovado que referidos atos ou omissões tenham sido praticados com culpa ou dolo, não se vislumbrando na instrução técnica à peça 2 nenhuma demonstração de atuação dolosa ou culposa dos Conselheiros Fiscais, destacando que não houve sequer a própria descrição de ato praticado de forma irregular ou de omissão dos  membros do Conselho Fiscal (peça 277, p. 17) .
Afirmam que a acionista controladora (Eletrobras) foi quem determinou os rumos da empresa, não podendo essa responsabilidade ser confundidas ou mesmo transferida para os gestores da empresa subsidiária, sob pena de responsabilidade por fato de outrem (peça 277, p. 19) .
No que tange à omissão no uso de recursos estatutários para enfrentamento dos problemas da CGTEE, explicam à peça 277, p. 18, que o Conselho Fiscal não integra o rol de administradores, não cabendo a esse órgão a tomada de decisões, não possuindo competência para questionar, na forma e conteúdo, os atos praticados pela Diretoria e muito menos para determinar possíveis correções, conforme leciona Fábio Ulhoa.
Assim, sustentam que inexiste nexo de causalidade na conduta e o suposto dano causado, na medida em que o Conselho Fiscal não detinha o poder de decidir sobre a continuidade dos serviços da Empresa, já que essa não era sua atribuição (peça 277, p. 19) .
Por fim, concluem não estar presentes os requisitos para atribuição de culpa ou dolo dos responsáveis na medida em que a sua atuação se deu quando a situação crítica já estava consolidada, sendo que os compromissos de fornecimento de energia foram firmados em período bem anterior ao início de seu mandato; bem como não cabia a eles nenhuma ação específica diversa das adotadas, tanto que não foram apontadas na representação; e assim, as condutas adotadas observaram plenamente a legislação vigente e os limites de sua competência, pautadas nos ditames de boa-fé (peça 277, p. 20) .
Quanto às razões dos Conselheiros de Administração, antes de adentrarem no mérito, os responsáveis buscam contextualizar a atuação da subsidiária Eletrobras-CGTEE, no contexto do sistema Eletrobras, bem como verificar a vinculação da holding Eletrobras à política energética nacional, cuja diretriz era delineada pelo Governo Federal (peça 281, p. 4-6) .
Pontuam que a decisão de investimentos em fontes térmicas, como é o caso da produção de energia da CGTEE, está condicionada não apenas a uma decisão da Companhia ou de sua controladora, mas da própria política nacional de geração, transmissão e distribuição de energia elétrica e que, nesse contexto, os administradores da subsidiária CGTEE possuem reduzida liberdade de ação (peça 281, p. 7) .
Aduzem que a atuação dos membros do Conselho de Administração está delineada no art. 21 do estatuto social da Companhia, destacando as seguintes competências (peça 281, p. 8-9) :
IV - autorizar a execução de atos negociais visando à aquisição de bens e contratação de obras e serviços, conforme limites fixados mediante sua deliberação;
 (..) 
VII - aprovar a indicação, feita pela Diretoria Executiva, dos membros para compor as Diretorias e Conselhos de Administração c Fiscal das sociedades em que participe, submetendo sua escolha à aprovação da Eletrobras;
VIII - aprovar a estrutura organizacional da CGTEE;
IX - monitorar a gestão da empresa mediante requisição de informações ou exame de livros e documentos;
 (...) 
XXI - avaliar o desempenho dos membros da Diretoria Executiva da empresa, pelo menos uma vez por ano; com base nas diretrizes estabelecidas para a realização do contrato de metas de desempenho e dos planos estratégico, de negócios e de investimentos;
Destacaram também a competência do Conselho de Administração mencionada na Lei 6.404/1976, a saber (peça 281, p. 9) :
III - fiscalizar a gestão dos diretores, examinar, a qualquer tempo, os livros e papéis da companhia, solicitar informações sobre contratos celebrados ou em via de celebração, e quaisquer outros atos;
 (...) 
V - manifestar-se sobre o relatório da administração e as contas da diretoria;
Com base nos normativos citados, alegam que o Conselho de Administração tem a função supervisora dos atos de administração da Companhia e que, em regra, não há um envolvimento direto dos Conselheiros de Administração com os atos executivos de administração da Companhia (peça 282, p. 10) .
Mencionando o Acórdão 66/1998-TCU-Plenário, rel. Min. Marcos Vilaça (TC 005.147/95-6) , afirmam que a jurisprudência do Tribunal tem reconhecido que a responsabilização dos gestores máximos de uma instituição, responsáveis pela supervisão dos atos de seus subordinados, não pode ultrapassar os limites da razoabilidade, mensurada pelos parâmetros do administrador médio (peça 281, p. 10-11) .
No que tange ao mérito da TCE, as razões de justificativas dos Conselheiros de Administração estão estruturadas nos seguintes tópicos, a seguir elencados (peça 281, p. 11-37) :
"Do desempenho empresarial e da disponibilidade de energia elétrica";
"Das medidas saneadoras adotadas pela CGTEE";
"Da inexistência de fiscalização e monitoramento ineficiente e negligente na gestão da Empresa";
"Da compra de energia para revenda";
"Da inexistência de conduta ineficiente para o alcance dos fins da Companhia";
"Do respeito à discricionariedade como elemento essencial da atividade econômica";
 "Da inspeção na UTE Candiota III - Fases A, B e C";
"Das metas, da estratégia e da gestão de riscos";
"Dos limites de atuação da empresa subsidiária";
"Da inexistência de fiscalização e monitoramento ineficiente e negligente da gestão da Empresa";
"Da avaliação da gestão da Companhia dentro das regras do business judgement rule";
"Da inexistência de avaliação negligente do desempenho dos membros da Diretoria Executiva e de omissão no uso dos recursos estatutários";
Os tópicos "a) ", "b) ", "d) ", "g) " e "h) " são idênticos aos encontrados na oitiva da CGTEE, que é sintetizado mais adiante.
Em relação à inexistência de fiscalização e monitoramento ineficiente e negligente na gestão da Empresa, os responsáveis enfatizam a necessidade de delimitação da responsabilidade subjetiva, destacando que, quando assumiram o cargo de Conselheiro da CGTEE, o descompasso na produção de energia já era urna situação instalada na Companhia, decorrente dos anos anteriores, notadamente em função dos equipamentos de Candiota I - fase A e Candiota III - Fase B, então existentes, serem equipamentos obsoletos e com suas vidas úteis já vencidas (peça 281, p. 18) .
Ressaltam que todas as medidas saneadoras cabíveis, dentro das condições reais da Companhia, foram adotadas tempestivamente para mitigar os prejuízos e reverter a sua crítica situação financeira. Acrescentam que não se pode falar em descumprimento dos contratos de energia de que a CGTEE é signatária, pois, no período de gestão dos responsáveis, todos os contratos foram cumpridos fielmente pela Companhia e que situações de aplicação de penalidade ou a necessidade de aquisição de energia no Ambiente de Contratação Livre são comuns nesse tipo de contrato, até mesmo pela complexidade de um empreendimento dessa natureza e pela longa durabilidade dos contratos. Por isso, aduz ser incabível a imputação de fiscalização e monitoramento ineficiente e negligente da gestão da empresa (peça 281, p. 18) .
Quanto à inexistência de conduta ineficiente para o alcance dos fins da Companhia, invocam a teoria da business judgement rule, que estabelece a presunção relativa de que os administradores estavam bem informados quando da tomada de decisão e, portanto, satisfizeram os deveres de cuidado e diligência, sendo afastada a possibilidade de revisão do ato negocial e estabelecidos requisitos mais rígidos para o questionamento das decisões empresariais. Nesse sentido, afirmam que o Conselho de Administração da CGTEE e seus membros atuaram ativamente na busca de soluções para os graves e imprevisíveis problemas encontrados, como as falhas na usina adquirida da empresa CITIC, determinando à diretoria que adotassem medidas contratuais (arbitragem) e legais para cobrar da CITIC (fabricante) os prejuízos dos defeitos de fabricação e das suas consequências (peça 281, p. 21-23) .
No que tange ao respeito à discricionariedade como elemento essencial da atividade econômica, sustentam que, no presente caso, estão presentes os requisitos ensejadores da aplicação da business judgement rule, uma vez que (peça 281, p. 24-25) :
a decisão adotada se deu quando a situação crítica já estava consolidada, sendo que os compromissos de fornecimento de energia foram firmados em período bem anterior ao início da gestão;
não cabia, naquele momento, alternativa diversa da adotada, cabendo, inclusive, falar em inexigibilidade de conduta diversa;
a decisão tomada observou plenamente o dever de informação, encontrando sólidos respaldos jurídicos;
a medida adotada se deu no atendimento do interesse da CGTEE e de sua holding;
a conduta foi devidamente pautada nos ditames de boa-fé.
Desse modo, defendem que a medida ora questionada observou todos os deveres impostos aos administradores de sociedade por ações, sendo inexigível conduta diversa, não devendo sofrer qualquer ingerência por parte desse Tribunal, ainda que não se possa afirmar que os fins da Companhia foram alcançados como se esperava (peça 281, p. 25) .
Em relação aos limites de atuação da empresa subsidiária, explicam que a Eletrobras possui preponderância na tomada de decisões, exercendo influência significativa sobre a CGTEE nos termos do art. 243, § 40, da Lei 6.404/1974. Assim, sob esse prisma, os atos negociais devem ser analisados, tendo em conta a situação de empresa controlada, cujos rumos empresariais são definidos pela controladora (peça 281, p. 33) .
No que se refere à inexistência de fiscalização e monitoramento ineficiente e negligente da gestão da Empresa, afirmam que a CGTEE tem adotado todas as medidas cabíveis e possíveis, dentro da sua realidade financeira, para aumentar a sua eficiência na produção e reverter os resultados ruins dos últimos anos e que a maior dificuldade enfrentada, nesse cenário, é a da Fase C da UTE Candiota III, que foi adquirida recentemente dentro de um planejamento estratégico da Companhia, mas, que por defeitos de fabricação não esperados, não tem atingido o nível de performance adequado. Assim, aduzem que não há uma supervisão ineficiente, pois todos os atos possíveis para resolver os problemas operacionais e financeiros estão sendo realizados dentro de uma programação possível, tendo em conta, principalmente, a notória dificuldade financeira da Companhia (peça 281, p. 34) .
Com relação à inexistência de avaliação negligente do desempenho dos membros da Diretoria Executiva e de omissão no uso dos recursos estatutários, reiteram que não há motivos para responsabilização, pois todos os apontamentos da Secex-RS em face da dificuldade de gestão da Companhia, decorrem essencialmente de fatos imprevisíveis e de difícil solução, e que as soluções técnicas e de gestão cabíveis tem sido adotadas pela CGTEE, de modo que, nesse cenário, não caberia nenhum tipo de ingerência por parte do Conselho de Administração nos atos da Diretoria Executiva (peça 281, p. 37) .
Como os demais responsáveis ouvidos em audiência, antes de adentrar no mérito, os então Diretores da CGTEE buscaram contextualizar a atuação da subsidiária Eletrobras-CGTEE, no contexto do sistema Eletrobras, bem como verificar a vinculação da holding Eletrobras à política energética nacional, cuja diretriz era delineada pelo governo federal (peça 297, p. 4-10) .
Pontuam que a decisão de investimentos em fontes térmicas, como é o caso da produção de energia da CGTEE, está condicionada não apenas a uma decisão da Companhia ou de sua controladora, mas da própria política nacional de geração, transmissão e distribuição de energia elétrica e que, nesse contexto, os administradores da subsidiária Eletrobras-CGTEE possuem reduzida liberdade de ação (peça 297, p. 7) .
Destacaram a necessidade de fazer a delimitação temporal de responsabilidades, vez que existiriam fatos apontados na TCE cujo período de ocorrência se deram antes ou depois do período de atuação dos responsáveis (peça 297, p. 8) .
Expõem que a atuação dos membros da Diretoria Executiva está delineada no estatuto social da Companhia, mencionando expressamente os incisos do art. 29, entre ao quais destacou (peça 297, p. 9-10) :
 (...) 
III - elaborar e submeter à aprovação do Conselho de Administração:
a) os planos anuais de negócios e o plano estratégico da CGTEE;
b) os programas anuais de dispêndios e de investimentos da CGTEE com os respectivos projetos; 
c) os orçamentos de custeio de investimentos da CGTEE; e
d) a avaliação do resultado de desempenho das atividades da CGTEE;
 (...) 
V- decidir sobre contratações de obras, empreitadas, fiscalização, locação de serviços, consultorias, fornecimentos e similares que envolvam recursos financeiros cujos valores sejam inferiores ao limite previamente definido pelo Conselho de Administração da CGTEE;
 (...) 
XVI - elaborar, em cada exercício, as demonstrações financeiras estabelecidas pela legislação societária vigente, submetendo-as ao exame dos auditores independentes, bem como elaborar a proposta de distribuição de dividendos e de aplicação dos valores excedentes, para serem submetidos à apreciação dos Conselhos de Administração e Fiscal e ao exame e deliberação da Assembleia Geral;
Com base nos normativos citados, concluem que a Diretoria Executiva age dentro de sua esfera de competência, limitada pelo poder de deliberação do Conselho de Administração da CGTEE e que deliberações a respeito de fornecimento aquisições de energia, por exemplo, são promovidas dentro da alçada de competência da Diretoria Executiva, limitada a cinco milhões de reais (peça 297, p. 10) .
No que tange ao mérito, as razões de justificativas dos Diretores da CGTEE estão estruturadas com os mesmos argumentos e tópicos das razões dos Conselheiros de Administração (peça 297, p. 11-37) . Assim, são aplicáveis às razões dos Diretores as mesmas análises realizadas para as razões apresentadas pelos Conselheiros de Administração.
Em essência, apenas um tópico acostado à peça 297, p. 26, trouxe argumentos novos em relação às razões de justificativas precedentes. Trata-se da inocorrência de negligência no suprimento de materiais e serviços da Usina, por meio do qual foram efetuados os seguintes registros:
a) elevadores: a CGTEE sempre manteve contrato de prestação de serviço, por empresa especializada, com disponibilidade de técnico 8h diárias na unidade. Atrasos na recontratação deste serviço, cujo contrato encerrou-se em 05/2015 decorreram de necessidade de revisão de escopo e orçamento, frente à realidade financeira da CGTEE.
b) Compressores de Transporte de Cinza Leve: Trata-se de compressores importados (chineses) da marca FUSHENG, sem disponibilidade de representação no mercado nacional. A CGTEE encontrou dificuldade para aquisição de componentes reposição, o que só pode ser equacionado através de processo de importação de peças e componentes.
c) condicionamento de ar: A base instalada nas Usinas é muito grande, ou seja, muitos equipamentos dos mais diferentes, tamanhos, tipos e potências, além de fabricantes diversos. O necessário estabelecimento de um estoque que atenda todas as variáveis, não se apresenta de simples solução. Ressalte-se que a CGTEE, anteriormente realizava a manutenção de equipamentos de condicionamento de ar das Usinas, através de contratos de prestação de serviços, com dificuldade na previsibilidade de custos. Com a disponibilização de pessoal capacitado, passou a realizar tais atividades internamente. 
d) contactores a vácuo 7,2Kv: são equipamentos de fabricação ABB, sendo que durante as tentativas de contratação, por inexigibilidade dada a condição técnica necessária de manutenção pelo fabricante ou subsidiária indicada, dificuldades de comprovação de atestados e razoabilidade de preços praticados pela Empresa impuseram longo período para concretização de contrato, firmado em 10/2015.
e) elementos filtrantes de óleo do Sistema Eletro-Hidráulico: São filtros cuja especificação definida pelo fabricante da turbina, a área de manutenção e de suprimentos não obteve produto compatível no mercado nacional. O processo de aquisição via importação estava em andamento. 
f) elementos filtrantes de Sistema de Lubrificação da Turbina: São filtros cuja especificação definida pelo fabricante da turbina, a área de manutenção e de suprimentos não obteve produto compatível no mercado nacional. O processo de aquisição via importação estava em andamento 
g) fluido hidráulico Fyrquell: Trata-se de fluido especial, sem fabricação nacional e de fabricante mundial único. Para atendimento no Brasil só havia um representante, o qual por ocasião das aquisições apresentava diversos problemas de certidões de regularidade fiscal, e portanto, atrasando todo o processo de aquisição. Não foi possível realizar processo de importação direta, pois o fabricante sempre remetia para o representante nacional. Aquisição foi finalizada em julho/2015.
O único Diretor a apresentar razões distintas dos demais foi o Sr. Carlos Cecin. Em acréscimo ao que já foi exposto, explicou que a redução da Receita Operacional da CGTEE, embora não citada na peça 2, ocorria porque os contratos de venda de energia, estabelecidos quando da cisão da CEEE, que criou a CGTEE, eram descontratados à taxa de 10% ao ano e a energia descontratada não tinha perspectivas de competir nos leilões com a energia gerada pelas usinas hidrelétricas, mais econômicas e de melhor desempenho operacional (peça 237, p. 3) .
Em relação às condutas atribuídas ao responsável, alega que os indicadores de desempenho desmentem o pressuposto de ineficiência, no período de atuação do responsável (peça 237, p. 8) .
Quanto ao descumprimento dos contratos de metas empresariais, menciona que, consoante consta na peça 2, p. 11, o primeiro contrato foi celebrado em 2009, isto é, dois anos após a sua exoneração (peça 237, p. 8) .
A CGTEE, por sua vez, em relação à inspeção na UTE Candiota III - Fases A, B e C, expôs que, dada a importância das unidades da CGTEE para o Sistema Interligado Nacional (SIN) , principalmente para a região Sul, elas apresentavam dificuldade de liberação por parte do Operador Nacional do Sistema (ONS) , impossibilitando o desligamento, mesmo que para manutenção e intervenções de longo prazo, o que acabou por estressar sobremaneira os equipamentos e que a UTE Candiota III tem sido exigida no seu máximo, desde fevereiro de 2012, contribuindo em muito para a redução de vida útil de seus equipamentos (peça 278, p. 13) .
Quanto às metas, estratégia e gestão de riscos, a CGTEE menciona que os aspectos destacados na instrução da Secex-RS estão contemplados nos relatórios de gestão dos exercícios de 2015 e 2016, com implementação parcial e projeção de atendimento integral dentro do planejamento de reestruturação da Companhia (peça 278, p. 15-19) .
Explica que o Contrato de Metas foi firmado em 31/12/2009, para o ciclo 2010-2014, e que a meta "disponibilidade de geração" foi estabelecida de acordo com a condição daquele momento, considerando o parque instalado. Aduz, no entanto, que, ao longo período 2007-2009, houve agravamento da condição de operacionalidade da Usina Presidente Médici - Fase B, em decorrência principalmente de falhas nos geradores de vapor e que, posteriormente, foi implementado programa para recuperação da confiabilidade destas unidades, com execuções desenvolvidas a partir de 2010, tendo sido firmado novo Contrato de Metas para ciclo 2013-2017, já incorporando a nova condição, incluindo a UTE Candiota (peça 278, p. 19) .
No que se refere à dívida líquida do ano de 2013, observa que há um equívoco no valor apontado pela antiga Secex-RS, pois, conforme o Contrato de Metas, este valor é expresso em "R$ milhões" e não em "anos", e que o conjunto de metas econômico-financeiras foi pactuado a partir do Plano de Dispêndios Globais (Orçamento) , devidamente aprovado e consolidado pela Eletrobras, que projetava prejuízo, com reversão de expectativa para lucro a partir de 2017, conforme demonstra as metas firmadas no referido Contrato (peça 278, p. 19) .
Quanto ao índice ISE (Índice de Sustentabilidade Empresarial) , a CGTEE anota que a pontuação era com base em critérios que valoravam procedimentos e controles dentro de cada dimensão: ambiental, econômico-financeira, social e mudanças climáticas, mas, no caso da dimensão econômico-financeira, não eram somente considerados os resultados isolados, e sim os controles, registros e procedimentos adotados. Além disso, menciona o programa de investimento implementado nas unidades UTE Presidente Médici, objetivando alterações de projetos em equipamentos instalados e implantando novos sistemas (peça 278, p. 19) .
Análise
Preliminarmente verifica-se que, à luz do parâmetro delineado pelo Acórdão 1441/2016-TCU-Plenário (Rel. Min. Walton Alencar) , eventual sanção administrativa a ser aplicada aos responsáveis pelo Tribunal para as condutas supostamente irregulares anteriores a novembro de 2006 estaria prejudicada pelo manto prescricional, uma vez que superado o prazo de 10 anos entre a ocorrência da irregularidade e a data do Acórdão 6763/2016-TCU-Primeira Câmara, Rel. Min. José Mucio, que ordenou a citação.
Em segundo, há notícias nos autos do falecimento do Diretor Sereno Chaise logo após a citação (peças 172, 337 e 372) , tendo sido notificado o representante do espólio da existência desta TCE (peças 348 e 351) . Como a penalidade de multa tem caráter personalíssimo, não se transfere aos sucessores do responsável falecido anteriormente ao trânsito em julgado do acórdão condenatório, sendo, nesse caso, a morte do responsável causa de extinção da punibilidade (Acórdão 4035/2010-TCU-Segunda Câmara, Rel. Min. Benjamin Zymler; Acórdão 8661/2011-TCU-Segunda Câmara, Rel. Min. Augusto Sherman) .
Quando ao mérito, a instrução de peça 2, que fundamentou as audiências, está dividida nos seguintes tópicos:
 Desempenho Empresarial;
 Disponibilidade de Geração de Energia Elétrica;
  Compra de Energia para Revenda;
 Participação nos Lucros e Resultados (PLR) ;
 Metas Empresariais;
 Gestão de Riscos;
 Estratégia Empresarial; e
 Inspeção.
O tópico relativo ao "Desempenho Empresarial" apresenta os resultados negativos apresentados pela CGTEE a partir de 2007 nas contas de resultado e patrimoniais, enquanto o tópico referente à "Disponibilidade de Geração de Energia Elétrica" aborda a questão da insuficiência de geração própria para fazer frente aos compromissos firmados, destacando os índices de disponibilidade da CGTEE desde 2003. Por sua vez, o tópico "Compra de Energia para Revenda" traz informações acerca do balanço energético da CGTEE e das necessidades de compra de energia para recompor a insuficiência de lastro. Esses três tópicos já foram explanados anteriormente, na análise das alegações de defesa dos Diretores da CGTEE atinentes à aquisição de energia para revenda com prejuízo, ocasião em que se propôs acolher as alegações de defesa dos Diretores da CGTEE, uma vez que foram suficientes para elidir as irregularidades a eles atribuídas.
Do mesmo modo, o tópico referente à PLR foi tratado no início desta instrução, quando se examinou a citação em solidariedade dos Conselheiros e Diretores da CGTEE pelo pagamento supostamente indevido da PLR, oportunidade em que se propôs a constituição de apartado com natureza de TCE para aprofundar a análise acerca da caracterização da irregularidade acerca do pagamento da PLR aos Diretores da CGTEE, assim como investigar melhor a cadeia de responsáveis por esse pagamento. 
Quanto ao tópico que trata as "Metas Empresariais", o mesmo expõe particularidades e críticas acerca das metas estabelecidas pela holding Eletrobras nos Contratos de Metas de Desempenho Empresarial (CMDE) dos anos de 2009 e de 2014 (peça 2, p. 11-15) .
A despeito da incoerência das metas apontadas pela instrução de peça 2, consta do referido CMDE que era obrigação da Eletrobras avaliar periodicamente a pertinência e a consistência dos indicadores de desempenho, solicitando à CGTEE alterações e inclusões necessárias. Além disso, segundo o CMDE, é da Eletrobras a responsabilidade por exercer as atividades de supervisão, orientação e acompanhamento do desempenho da CGTEE e à avaliação da execução das metas (peça 49, p. 5-6 e 69, do TC Processo 017.377/2015-3) . Nesse ponto, propõe-se acolher as razões dos responsáveis, pois não se vislumbra correto imputar aos Conselheiros e Diretores a responsabilidade pela fixação de metas por parte da Controladora que, eventualmente, se revelem irrazoáveis.
No tópico "Gestão de Riscos", apenas é relatado aspectos de trabalhos realizados pelo TCU entre 2012 e 2015, que definiram como intermediário o grau de maturidade de gestão da CGTEE (Acórdão 2467/2013-TCU-Plenário, Rel. Min. Ana Arraes, e 2.213/2015-TCU-Plenário, Rel. Min. Vital do Rêgo) . Em suas razões, os responsáveis apresentam quadro contemplando o tratamento dado às metas, estratégias e gestão de riscos. Aduzem que essa informação consta dos relatórios de gestão dos exercícios de 2015 e 2016, com implementação parcial e projeção de atendimento integral dentro do planejamento de reestruturação da Companhia.
No tópico alusivo à "Estratégia Empresarial", faz-se menção, na instrução de peça 2, ao planejamento estratégico da CGTEE dos anos 2007-2015 e 2012-2021, constantes das peças 27 e 28 do TC Processo 017.377/2015-3, para, face ao desempenho negativo da CGTEE, apontar como indícios de irregularidades o não cumprimento da missão, o não alcance da visão estratégica, a não observação dos valores da empresa, o não aproveitamento dos pontos fortes, a não correção dos pontos fracos, a não materialização das diretrizes estratégicas,  conforme os seguintes termos (peça 2, p. 20) :
a. a "missão" da Empresa não pode ser considerada cumprida;
b. a "visão estratégica" de ser "referência nacional de geração de energia térmica convencional" não pode ser considerada como alcançada;
c. os "valores", no que foi possível avaliar pelo exame dos documentos e pela inspeção realizada, não foram integralmente observados: confiabilidade, eficiência, rentabilidade, excelência na gestão, sustentabilidade e foco em resultados;
d. os Gestores da Empresa não lograram potencializar e/ou aproveitar plenamente o "ponto forte" crucial, entre outros enumerados - experiência na geração térmica a carvão - em benefício da disponibilidade da Usina, que poderia ter revertido e/ou minimizado os resultados desfavoráveis da Companhia;
e. os "pontos fracos", embora tempestivamente identificados, não foram eficientemente corrigidos;
f. não há indício de que qualquer das sete "diretrizes estratégicas", relacionadas em 2007, tenha se materializado a bom termo, até o presente; e
g. os "objetivos estratégicos" do plano vigente (2012-2021) silenciam sobre as diretrizes estratégicas não alcançadas do anterior (2007-2015) : a julgar pelos documentos, a Administração não vê como necessidade estratégica a identificação dos erros passados e o tratamento deles e dos "pontos fracos".
Ocorre que o não alcance desses elementos da estratégia empresarial da CGTEE, que formam a identidade da organização e norteiam o curso da empresa, não pode, em princípio, ser considerado como grave infração a norma legal ou regulamentar sem antes realizar uma avaliação mais aprofundada do planejamento de ação e dos resultados qualitativos da gestão da Companhia. Tem-se que a análise de tais aspectos é mais apropriada no âmbito de processo de prestação de contas, onde se verifica com maior propriedade em que medida as ações foram executadas pela unidade jurisdicionada e se contribuíram de fato para o alcance dos objetivos estratégicos da Companhia. No âmbito da prestação de contas, a caracterização de falha no atingimento dos objetivos estratégicos pode, eventualmente, ser causa de ressalva nas contas dos responsáveis, como ocorreu nos exercícios de 2008 e 2009 (Acórdão 6998/2010-TCU-Primeira Câmara, Rel. Min. José Mucio, e Acórdão 2473/2012-TCU-Primeira Câmara, Rel. Min. José Mucio) . Como as prestações de contas da CGTEE dos exercícios de 2012 a 2015 encontram-se sobrestadas, nesses processos poderão ser verificadas oportunamente, em cada exercício, os resultados qualitativos da gestão e da estratégia empresarial da Companhia.
Quanto ao tópico "Inspeção", verifica-se na instrução de peça 2 que, na ocasião da inspeção, entre 25/8/2015 e 4/9/2015, foram apontados indícios de gestão ineficiente da usina Candiota (Fases A, B e C) de responsabilidade dos Conselho de Administração e Fiscal e da Diretoria Executiva da CGTEE.
Os achados da inspeção realizada entre agosto de setembro de 2015 foram: elevadores inoperantes; restrição na operação de cinco dos seis compressores de transporte de cinza leve; inoperância do condicionamento de ar da Sala de Painéis de Alimentação de Equipamentos de 6 Kv (Fase C) ; ausência de serviço de manutenção de contactores a vácuo 7,2 Kv; ausência de elementos filtrantes de óleo do sistema eletro-hidráulico; ausência em estoque de elementos filtrantes do sistema de lubrificação da turbina; insuficiência no suprimento de chapas de aço; paralisação da planta de "jigagem" de carvão; ineficiência e burocratização de suprimentos de materiais; presença insuficiente de dirigentes na usina (peça 2, p. 22-24) . 
  Em resposta, argumentaram os responsáveis que medidas saneadoras para grande parte dos apontamentos relacionados com a inspeção da UTE Candiota III já foram implementadas. Explicam as referidas medidas e mencionam que elas constam do Relatório de Gestão do exercício de 2015. Reforçam ainda que outras medidas saneadoras seguem sendo implementadas dentro das disponibilidades financeiras da CGTEE (peça 282, p. 26-27) .
Analisando os achados, nota-se que eles datam de agosto e setembro de 2015, época de execução da inspeção. Não há referência acerca do período em que os problemas de suprimento e manutenção dos equipamentos teriam iniciado. Isso dificulta identificar os responsáveis que efetivamente desempenhavam as funções à época da ocorrência dos achados. Nesse caso, assiste razão aos responsáveis quando afirmam que não há delimitação temporal da responsabilidade dos jurisdicionados instados a se manifestar
Se os achados da inspeção forem tomados como uma falha isolada, ocorrida apenas em 2015, significa que, em tese, somente poderiam ser responsabilizados os Conselheiros e Diretores em exercício naquele período, conforme listagem abaixo (peça 337) :
Tabela 19 - Lista de Responsáveis
	N
	Cargo
	Responsável
	Exercício

	1
	Conselheiro de Administração
	Valter Luiz Cardeal de Souza
	24/1/2003
	5/8/2015

	2
	Conselheiro de Administração
	Sereno Chaise
	24/1/2003
	2006

	4
	Conselheiro de Administração
	Mauro Henrique Moreira Sousa
	7/11/2008
	2016/abril

	5
	Conselheiro de Administração
	Paulo André Argenta
	29/9/2012
	2015/1

	6
	Conselheiro de Administração
	Cezaraugusto Gomes Scalcon
	9/5/2014
	28/4/2015

	14
	Conselheiro Fiscal
	Rosangela da Silva
	13/6/2011
	2016

	15
	Conselheiro Fiscal
	Renato Soares Sacramento
	17/5/2012
	27/4/2017

	16
	Conselheiro Fiscal
	Janete Duarte
	29/4/2013
	2016

	23
	Diretor Técnico e de Meio-Ambiente
	Luiz Henrique de Freitas Schnor
	1º/6/2007
	22/6/2016

	24
	Diretor Financeiro e de Relações com o Mercado
	Clovis Ilgenfritz da Silva
	1º/4/2006
	2016

	25
	Diretor Administrativo
	Sandro Figueiredo de Oliveira
	22/7/2011
	2016

Além da identificação do agente, para cada um dos achados tidos por irregular, deveria haver a descrição das respectivas condutas, como por exemplo do Diretor Técnico, do Diretor Financeiro e do Diretor Administrativo, e assim por diante. Contudo, não constou dos autos a referida descrição individualizada. Assim, faltaram elementos para avaliar de modo particular a conduta de cada responsável em conjunto e em confronto com os deveres legais e estatutários que lhes competiam e as circunstâncias em que atuaram à época.
Efetuar análises amplas, genéricas e globalizantes, além de vedadas pela jurisprudência deste Tribunal (Acórdão 247/2002-TCU-Plenário, Rel. Min. Min Benjamin Zymler, Acórdão 1693/2003-TCU-Plenário, Min Benjamin Zymler) , implicaria negar a natureza subjetiva da responsabilização no âmbito dos processos do TCU (Acórdão 2781/2016-TCU-Plenário, Rel. Min Benjamin Zymler) . 
Outro aspecto que merece ser levado em consideração é o fato de que os problemas enfrentados pela CGTEE possuíam não apenas uma causa, mas diversas. Para além da gestão ineficiente de equipamentos e suprimentos citada à peça 2, p. 22, deve-se levar em conta, por exemplo, a delicada situação financeira da Companhia, que vinha se agravando desde 2003 e impactava a manutenção dos equipamentos citados. Nesses casos, em que concorrem um conjunto de causas, com mais forte razão deve-se verificar se a conduta atribuída ao responsável possui relação direta e imediata com o achado, bem como se ela foi realmente decisiva e necessária para a sua ocorrência (Acórdão 2760/2018-TCU-Plenário) . Diante da ausência de condutas individualizadas, tal exame ficou inviabilizado.
Assim, com base nas ponderações acima, as razões de justificativa dos responsáveis devem ser acolhidas.
CONCLUSÃO
A presente instrução teve por objetivo analisar as alegações de defesa e razões de justificativa trazidas por 28 responsáveis ligados à Diretoria Executiva, ao Conselho de Administração e ao Conselho Fiscal da Companhia de Geração Térmica de Energia Elétrica (CGTEE) em vista da ocorrência de duas irregularidades: (i) aquisição de energia elétrica para revenda com prejuízo de R$ 17.871.518,40 no exercício de 2012 e com prejuízo de R$ 25.072.394,16 no exercício de 2013, com as finalidades de recompor "insuficiência de lastro" e de atender obrigações contratuais; e (ii) pagamento da participação nos lucros e resultados (PLR) aos membros da diretoria executiva nos exercícios de 2007 (no valor de R$ 79.264,84) , de 2008 (no valor de R$ 65.481,35) , de 2009, (no valor de R$ 51.008,01) , de 2010 (no valor de R$ 62.147,76) , de 2011 (no valor de R$ 84.577,52) , de 2012 (no valor de R$ 95.691,17) e de 2013 (no valor de R$ 85.568,70) - peças 1 a 6.
Quanto ao primeiro ponto, não restou evidenciado que a compra de energia elétrica para revenda com finalidade de recompor a insuficiência de lastro e atender obrigações contratuais seja, isoladamente, a causa determinante do mau desempenho da Companhia. Em outras palavras, a compra de energia para atender aos compromissos firmados pode até ter relação com os resultados negativos da CGTEE em determinados exercícios, mas também gerou resultados positivos em outros. Ao que tudo indica nos exames procedidos, diversas causas conjunturais e específicas do setor elétrico corroboraram para o mau desempenho da CGTEE, a exemplo do atraso e problemas construtivos da usina de Candiota III (Fase C) , problemas técnicos nas demais usinas do parque gerador da CGTEE, aumento no consumo de energia e condições hidrológicas desfavoráveis, entre outros. Desse modo, cabe propor o acolhimento das razões de justificativa trazidas pelos membros dos conselhos fiscal e de administração da CGTEE, bem como das alegações de defesa dos diretores da CGTEE, haja vista a inexibilidade de conduta diversa para o caso em análise.
Relativamente ao segundo fato atinente ao pagamento de PLR aos membros da diretoria executiva, cabe propor a constituição de processo apartado com natureza de TCE para exame da referida matéria, uma vez que, descaracterizadas as demais irregularidades, foram confirmados os requisitos necessários para a promoção de apartados, nos termos do art. 43 da Resolução - TCU 259/2014 e atendidas as orientações contidas no despacho do relator originário à peça 80, p. 2.
INFORMAÇÕES ADICIONAIS
Quadro de processos conexos.
Tabela 20 - Processos conexos
	Processo
	Tipo
	Decisão

	Processo 015.642/2009-3
	Prestação de Contas Ordinária Eletrobras-CGTEE - Exercício: 2008.
	Acórdão 6.998/2010-TCU-1C
26/10/2010
Contas regulares com ressalva

	Processo 029.108/2010-1
	Prestação de Contas Ordinária Eletrobras-CGTEE - Exercício: 2009.
	Acórdão 2.473/2012-TCU-1C
08/05/2012
Contas regulares com ressalva

	Processo 011.745/2012-6
	Levantamento de Auditoria: medição do grau de maturidade de entidades da Administração Indireta (incluindo Eletrobras-CGTEE) na gestão de riscos.
	Acórdão 2467/2013-TCU-Plenário
11/09/2013

	Processo 046.783/2012-1
	Prestação de Contas Ordinária Eletrobras-CGTEE - Exercício: 2011.
	Sobrestada.

	Processo 012.106/2013-5
	Representação sobre supostas irregularidades em contrato para aquisição de cal virgem. 
	Acórdão 675/2014-TCU-Plenário
26/03/2014
Determinação à Secex-RS para autuação de representação.

	Processo 015.921/2013-1
	Representação sobre possíveis irregularidade em contrato de fornecimento de soda cáustica.
	Acórdão 932/2014-TCU-2C
18/03/2014

	Processo 027.177/2013-0
	Prestação de Contas Ordinária Eletrobras-CGTEE - Exercício: 2012.
	Sobrestada.

	Processo 025.091/2014-0
	Prestação de Contas Ordinária Eletrobras-CGTEE - Exercício: 2013.
	Sobrestada.

	Processo 019.466/2014-5
	Auditoria Operacional: avaliação da maturidade da gestão de riscos na Companhia de Geração Térmica de Energia Elétrica - CGTEE.
	Acórdão 2213/2015-TCU-Plenário
02/09/2015
Recomendações à Eletrobras-CGTEE

	Processo 008.086/2014-1
	Representação sobre possíveis irregularidades na aquisição de cal virgem pela Eletrobras-CGTEE.
	Em tramitação

	Processo 017.377/2015-3
	A Representação autuada com a finalidade de apurar possíveis irregularidades na Companhia de Geração Térmica de Energia Elétrica (Eletrobras-CGTEE) , posteriormente convertida na presente TCE.
	Apensada a este processo.

	Processo 026.509/2015-6
	Prestação de Contas Ordinária de Companhia de Geração Térmica de Energia Elétrica relativa ao Exercício Financeiro de 2014
	Sobrestada.

	Processo 030.271/2017-7
	Prestação de Contas Ordinária de Companhia de Geração Térmica de Energia Elétrica relativa ao Exercício Financeiro de 2016
	Aguardando providências.

	Processo 037.184/2018-0
	Prestação de Contas Ordinária de Companhia de Geração Térmica de Energia Elétrica relativa ao Exercício Financeiro de 2017
	Aguardando providências.

PROPOSTA DE ENCAMINHAMENTO
	Diante do exposto, submetemos os autos à consideração superior, propondo ao Tribunal:
acatar as alegações de defesa e as razões de justificativas apresentadas pelos Srs.Valter Luiz Cardeal de Souza (CPF: 140.678.380.34) , Ricardo Spanier Homrich (CPF: 291.899.260.72) , Mauro Henrique Moreira Sousa (CPF: 237.341.833.91) , Paulo André Argenta (CPF: 461.827.300.30) , Cezaraugusto Gomes Scalcon (CPF: 342.051.100.06) , Nilton Passos Mendes (CPF: 393.728.710.87) , Cristian William de Sousa Cunha (CPF: 634.939.771.15) , Sidney do Lago Júnior (CPF: 145.393.819.20) , Joaquim Antonio de Carvalho Brito (CPF: 111.238.264.04) , Ronaldo Schuck (CPF: 172.125.450.15) , Guilherme Pereira Baggio (CPF: 747.659.570.04) , Ivanir José Bortot (CPF: 183.227.430.68) , Rosângela da Silva (CPF: 610.222.419.15) , Renato Soares Sacramento (CPF: 186.131.796.49) , Janete Duarte Mol (CPF: 706.380.636.04) , Claudia Rebello Massa (CPF: 539.694.211.87) , Celina Maria de Macedo Brinckmann (CPF: 221.878.040.20) , Bruno Fabrício Ferreira da Rocha (CPF: 793.470.021.00) , Ildo Wilson Grudtner (CPF: 375.801.169.87) , André Luiz Barreto de Paiva Filho (CPF: 563.915.520.53) , Carlos Eduardo de Campos Vieira (CPF: 365.097.950.00) , Sereno Chaise - Falecido (CPF: 055.142.230.00) , Luiz Henrique de Freitas Schnor (CPF: 303.633.570.68) , Clovis Ilgenfritz da Silva (CPF: 002.495.480.20) , Sandro Figueiredo de Oliveira (CPF: 596.892.930.87) , Eduardo Antonio Peters (CPF: 406.611.130.00) , e Carlos Marcelo Cecin (CPF: 289.796.050.72) para as seguintes condutas (parágrafos 84 a 233 desta instrução) :
a.1) "Adquirir energia para revenda com prejuízo, com as finalidades de recompor 'insuficiência de lastro' e de atender obrigações contratuais" (Diretores da CGTEE) ;
a.2) "Acompanhamento ineficiente e negligente da execução patrimonial, financeira e orçamentária da Empresa; fiscalização ineficiente e negligente dos atos dos administradores; e omissão no uso de recursos legais e estatutários para o enfrentamento dos problemas da Companhia: denúncia aos órgãos da administração, requisição de perito e convocação de Assembleia Geral Extraordinária" (Conselheiros Fiscais) ;
a.3) "Fiscalização e monitoramento ineficiente e negligente da gestão da Empresa; avaliação negligente do desempenho dos membros da Diretoria Executiva; e omissão no uso de recursos estatutários para o enfrentamento dos problemas da Companhia: eleição e destituição de diretores, convocação de Assembleia Geral" (Conselheiros de Administração) ;
a.4) "Ineficiência e negligência na administração da Empresa; ineficiência no alcance dos fins da Companhia; descumprimento da missão estratégica da Organização; descumprimento dos contratos de metas de que é signatária; monitoramento e avaliação deficientes de indicadores de desempenho da Empresa; descumprimento de contratos de fornecimento de energia de que é signatária; e ineficiência e negligência no suprimento de materiais e serviços da Usina, comprometendo sua disponibilidade" (Diretores da CGTEE) .
com fulcro no art. 43 da Resolução TCU 259/ 2014, determinar à SeinfraElétrica que crie processo apartado de tomada de contas especial, com cópia dos documentos pertinentes, com o intuito de verificar eventual débito no pagamento de participação nos lucros e resultados (PLR) a membros da Diretoria Executiva da CGTEE, e identificar os responsáveis (parágrafos 20 a 83 desta instrução) .
 com fulcro no art. 36 Resolução TCU 259/ 2014, apensar definitivamente o presente processo à TCE apartada a ser criada, conforme proposto no subitem acima.
MANIFESTAÇÃO DO MINISTÉRIO PÚBLICO JUNTO AO TCU
	O Ministério Público junto ao TCU, representado pelo Procurado Rodrigo Medeiros de Lima, manifestou anuência com a proposta de encaminhamento da unidade técnica, conforme o Parecer à peça 387, a seguir transcrito.
"Trata-se de tomada de contas especial resultante da conversão do TC Processo 017.377/2015-3, determinada pelo Acórdão 6763/2016-TCU-Primeira Câmara (Relator Ministro José Mucio) (peça 6) , onde 28 responsáveis ligados à Diretoria Executiva, ao Conselho de Administração e ao Conselho Fiscal da Companhia de Geração Térmica de Energia Elétrica (CGTEE) foram ouvidos em razão de aquisição de energia elétrica para revenda, com prejuízo de R$ 17.871.518,40, no exercício de 2012, e com prejuízo de R$ 25.072.394,16, no exercício de 2013; e em decorrência do pagamento da participação nos lucros e resultados (PLR) aos membros da Diretoria Executiva nos exercícios de 2007 (no valor de R$ 79.264,84) , de 2008 (no valor de R$ 65.481,35) , de 2009, (no valor de R$ 51.008,01) , de 2010 (no valor de R$ 62.147,76) , de 2011 (no valor de R$ 84.577,52) , de 2012 (no valor de R$ 95.691,17) e de 2013 (no valor de R$ 85.568,70) - peças 1 a 6.
Concluídas as análises das citações e audiências, a Secretaria de Fiscalização de Infraestrutura de Energia Elétrica (SeinfraElétrica) propõe, em síntese, acatar as razões de justificativa e as alegações de defesa dos responsáveis no que diz respeito ao suposto prejuízo decorrente de revenda de energia elétrica; e autuar apartado da presente TCE para apuração de eventual débito decorrente de pagamento ilegal de PLR aos Diretores Executivos da CGTEE (peças 376-378) .  
Diante dos elementos constantes dos autos, este representante do Ministério Público de Contas da União manifesta-se de acordo com o encaminhamento proposto pela unidade instrutiva, em pareceres uniformes (peças 376-378) , por entender que as supostas irregularidades na aquisição de energia com prejuízo na revenda foram devidamente justificadas pelos responsáveis; e por considerar a necessidade do aprofundamento das questões envolvendo o pagamento de PLR aos administradores da CGTEE."
É o Relatório.

8.1. Jorge Ulisses Jacoby Fernandes (6.546/OAB-DF) e outros, representando Rosângela da Silva, Companhia de Geração e Transmissão de Energia Elétrica do Sul do Brasil e Ivanir José Bortot;  
8.2. Jaques Fernando Reolon (22.885/OAB-DF) e outros, representando Rosângela da Silva, Companhia de Geração e Transmissão de Energia Elétrica do Sul do Brasil, Sidney do Lago Junior e Celina Maria de Macedo Brinckmann;  
8.3. Murilo Queiroz Melo Jacoby Fernandes (41.796/OAB-DF) e outros, representando Rosângela da Silva, Companhia de Geração e Transmissão de Energia Elétrica do Sul do Brasil, Sidney do Lago Junior, Joaquim Antônio de Carvalho Brito, Sereno Chaise, Cláudia Rebello Massa, Ildo Wilson Grüdtner, Bruno Fabrício Ferreira da Rocha, Clovis Ilgenfritz da Silva, Sandro Figueiredo de Oliveira, Ricardo Spanier Homrich, Paulo André Argenta, Janete Duarte, Cristian William de Sousa Cunha, Cezaraugusto Gomes Scalcon, Luiz Henrique de Freitas Schnor, Carlos Eduardo de Campos Vieira, Mauro Henrique Moreira Sousa, Renato Soares Sacramento, Ronaldo Schuck, Andre Luiz Barreto de Paiva Filho, Guilherme Pereira Baggio, Eduardo Antonio Peters, Nilton Passos Mendes, Valter Luiz Cardeal de Souza, Celina Maria de Macedo Brinckmann e Ivanir José Bortot.

Procurador Rodrigo Medeiros de Lima.

TOMADA DE CONTAS ESPECIAL (TCE)

Secretaria de Fiscalização de Infraestrutura de Energia Elétrica (SeinfraEle).

Inicialmente, registro que atuo nos presentes autos por força do art. 152 do Regimento Interno do TCU.
2.	Em análise tomada de contas especial instaurada por determinação do Acórdão 6763/2016-TCU-Primeira Câmara (Relator: Ministro José Mucio Monteiro) , a seguir transcrito, em desfavor de 28 responsáveis ligados à Diretoria Executiva, ao Conselho de Administração e ao Conselho Fiscal da Companhia de Geração Térmica de Energia Elétrica (CGTEE) , em razão de aquisição de energia elétrica para revenda, que pode ter acarretado prejuízo nos exercícios de 2012 e de 2013.
"Acórdão 6763/2016-TCU-Primeira Câmara
Os Ministros do Tribunal de Contas da União, reunidos em Sessão da 1ª Câmara, quanto ao processo a seguir relacionado, com fundamento nos arts. 1º, incisos II e IV; 10, § 1º; 12, inciso II; 43, inciso II; e 47 da Lei nº 8.443/1992 c/c o art. 143, inciso V, "g", do RI/TCU, ACORDAM em conhecer da representação para no mérito considerá-la procedente e converter o processo em tomada de contas especial para determinar a citação e a audiência dos responsáveis, conforme proposto pela unidade técnica:
1. Processo TC-Processo 017.377/2015-3 (REPRESENTAÇÃO) 
	1.1. Representante: Secex/RS
1.2. Responsáveis: André Luiz Barreto Paiva Filho (563.915.520-53) ; Bruno Fabrício Ferreira da Rocha (793.470.021-00) ; Carlos Eduardo de Campos Vieira (365.097.950-00) ; Carlos Marcelo Cecin (289.796.050-72) ; Celina Maria de Macedo Brinckmann (221.878.040-20) ; Cezaraugusto Gomes Scalcon (342.051.100-06) ; Cláudia Rebello Massa (539.694.211-87) ; Clóvis Ilngenfritz da Silva (002.495.480-20) ; Cristian William de Sousa Cunha (634.939.771-15) ; Eduardo Antônio Peters (406.611.130-00) ; Guilherme Pereira Baggio (747.659.570-04) ; Ildo Wilson Grüdtner (375.801.169-87) ; Ivanir José Bortot (183.227.430-68) ; Janete Duarte (706.380.636-04) ; Joaquim Antônio de Carvalho Brito (111.238.264-04) ; Luiz Henrique de Freitas Schnor (303.633.570-68) ; Mauro Henrique Moreira Sousa (237.341.833-91) ; Nilton Passos Mendes (393.728.710-87) ; Paulo André Argenta (461.827.300-30) ; Renato Soares Sacramento (186.131.796-49) ; Ricardo Spanier Homrich (291.899.260-72) ; Ronaldo Schuck (172.125.450-15) ; Rosângela da Silva (610.222.419-15) ; Sandro Figueiredo de Oliveira (596.892.930-87) ; Sereno Chaise (055.142.230-00) ; Sidney do Lago Junior (145.393.819-20) ; Valter Luiz Cardeal de Souza (140.678.380-34) 
	1.3. Unidade: Companhia de Geração Térmica de Energia Elétrica
	1.4. Relator: Ministro José Múcio Monteiro
	1.5. Representante do Ministério Público: não atuou
	1.6. Unidade Técnica: Secretaria de Controle Externo no Estado do Rio Grande do Sul (SECEX-RS) .
	1.7. Representação legal: Carlos Eduardo Kipper (62278/OAB-RS) e outros, representando Companhia de Geração Térmica de Energia Elétrica."
3.	O objetivo do negócio analisado pelo Tribunal foi recompor "insuficiência de lastro" e de atender obrigações contratuais. Além disso, aludido prejuízo também se deu em virtude do pagamento da participação nos lucros e resultados (PLR) aos membros da diretoria executiva nos exercícios de 2007 (no valor de R$ 79.264,84) , de 2008 (no valor de R$ 65.481,35) , de 2009, (no valor de R$ 51.008,01) , de 2010 (no valor de R$ 62.147,76) , de 2011 (no valor de R$ 84.577,52) , de 2012 (no valor de R$ 95.691,17) e de 2013 (no valor de R$ 85.568,70) - peças 1 a 6.
4.	Os responsáveis foram ouvidos em razão das seguintes irregularidades:
a) "Adquirir energia para revenda com prejuízo, com as finalidades de recompor 'insuficiência de lastro' e de atender obrigações contratuais" (Diretores da CGTEE) ;
b) "Acompanhamento ineficiente e negligente da execução patrimonial, financeira e orçamentária da Empresa; fiscalização ineficiente e negligente dos atos dos administradores; e omissão no uso de recursos legais e estatutários para o enfrentamento dos problemas da Companhia: denúncia aos órgãos da administração, requisição de perito e convocação de Assembleia Geral Extraordinária" (Conselheiros Fiscais) ;
c) "Fiscalização e monitoramento ineficiente e negligente da gestão da Empresa; avaliação negligente do desempenho dos membros da Diretoria Executiva; e omissão no uso de recursos estatutários para o enfrentamento dos problemas da Companhia: eleição e destituição de diretores, convocação de Assembleia Geral" (Conselheiros de Administração) ;
d) "Ineficiência e negligência na administração da Empresa; ineficiência no alcance dos fins da Companhia; descumprimento da missão estratégica da Organização; descumprimento dos contratos de metas de que é signatária; monitoramento e avaliação deficientes de indicadores de desempenho da Empresa; descumprimento de contratos de fornecimento de energia de que é signatária; e ineficiência e negligência no suprimento de materiais e serviços da Usina, comprometendo sua disponibilidade" (Diretores da CGTEE) .
5.	Após analisar os argumentos apresentados em resposta às citações e audiências, a SeinfraEletrica propõe acatar as razões de justificativa e as alegações de defesa dos responsáveis no que diz respeito ao suposto prejuízo decorrente de revenda de energia elétrica, bem como autuar apartado da presente TCE para apuração de eventual débito decorrente de pagamento ilegal de PLR aos Diretores Executivos da CGTEE (peças 376 a 378) .
6.	O Ministério Público junto ao TCU, representado pelo Procurado Rodrigo Medeiros de Lima, manifestou anuência com a proposta de encaminhamento da unidade técnica (peça 387) .
7.	No mérito, acolho integralmente as conclusões presentes nos pareceres uniformes da unidade técnica, integralmente ratificadas pelo Ministério Público junto ao Tribunal, as quais adoto como razões de decidir. A análise empreendida pela SeinfraEletrica abordou com propriedade e profundidade os argumentos consignados pelos responsáveis.
8.	Conforme registrado na instrução integralmente transcrita no Relatório precedente, não restou evidenciado que a compra de energia elétrica para revenda com finalidade de recompor a insuficiência de lastro e atender obrigações contratuais seja, isoladamente, a causa determinante do desempenho negativo da Companhia nos exercícios em tela. 
9.	A compra de energia para atender aos compromissos firmados possivelmente impactou os resultados da CGTEE de forma negativa, em determinados exercícios. Por outro lado, o negócio também gerou resultados positivos em outros exercícios. 
10.	Assim como ocorre em outras áreas, o mercado de energia elétrica depende de variáveis como oferta, demanda, variação cambial, entre outras. Dessa forma, diversas causas conjunturais e específicas do setor elétrico contribuíram para o mau desempenho da CGTEE, a exemplo do atraso e problemas construtivos da usina de Candiota III (Fase C) , problemas técnicos nas demais usinas do parque gerador da CGTEE, aumento no consumo de energia e condições hidrológicas desfavoráveis, entre outros. 
11.	Nesse passo, não me parece razoável apenar os gestores por questões sobre as quais não se tem ingerência total. Desse modo, acolho a proposta para o acolhimento das razões de justificativa trazidas pelos membros dos conselhos fiscal e de administração da CGTEE, bem como das alegações de defesa dos diretores da CGTEE, haja vista a inexibilidade de conduta diversa para o caso em análise.
12.	Relativamente ao segundo fato analisado, o pagamento de PLR aos membros da diretoria executiva, também acolho a proposta da unidade técnica, no sentido de constituir processo apartado com natureza de TCE para exame da referida matéria, uma vez que, descaracterizadas as demais irregularidades, foram confirmados os requisitos necessários para a promoção de apartados, nos termos do art. 43 da Resolução - TCU 259/2014, e tendo em vista a necessidade de aprofundamento da análise acerca da caracterização da irregularidade e da identificação da cadeia de responsabilização.
13.	Ante o exposto, voto por que o Tribunal adote a minuta de acórdão que ora submeto à apreciação deste Colegiado.
TCU, Sala das Sessões Ministro Luciano Brandão Alves de Souza, em 28 de outubro de 2020.
RAIMUNDO CARREIRO 
Relator